ACORDAO-COMPLETO-2391100

ACÓRDÃO 2846/2020 ATA 40/2020 - PLENÁRIO

VISTOS, relatados e discutidos estes autos de Relatório de Fiscalização de Orientação Centralizada (FOC) , Fiscalis 463/2016, realizada no Hospital Universitário Walter Cantídio (HUWC) da Universidade Federal do Ceará (UFC) , gerenciado à época pela Sociedade de Assistência a Maternidade Escola Assis Chateaubriand - Semeac, selecionado com base em modelo probabilístico de risco, com objetivo de avaliar a regularidade dos procedimentos de contratação da empresa Edcon Comércio e Construções Ltda., abrangendo volume de recursos da ordem de R$ 18.552.224,05, referente a dois contratos, 15/2012 e 16/2012,
ACORDAM os Ministros do Tribunal de Contas da União, reunidos em sessão Plenária, com fundamento nos arts. 1º, inciso I, e 58, inciso II, da Lei nº 8.443/92 c/c os arts. 268, inciso II, e 209, inciso II, do Regimento Interno do TCU, em:
9.1. aplicar individualmente aos responsáveis, Sr. Florentino de Araújo Cardoso Filho (CPF XXX.652.963-XX) , ex-Superintendente do HUWC, Sr. José Luciano Bezerra Moreira (CPF XXX.096.413-XX) , Superintendente do HUWC, Sr. Adolfo Bruno Férrer Bezerra de Menezes (CPF XXX.207.503-XX) , ex-Gerente Administrativo do HUWC, Sra. Suely Beserra de Castro (CPF XXX.188.503-XX) , ex-Chefe da Divisão de Engenharia e Arquitetura e Fiscal dos Contratos 15/2012 e 16/2012, Sr. Rafael Henriques de Araújo Neto (CPF XXX.369.523-XX) , Coordenador de Obras e Projetos da UFC e Fiscal dos Contratos 15/2012 e 16/2012, a multa referida no art. 58, inciso II, da Lei 8.443/1992, e no art. 268, inciso II, c/c o art. 209, inciso II, do Regimento Interno/TCU, nos valores abaixo indicados, fixando-lhes o prazo de 15 (quinze) dias, a partir da notificação, para que comprovem, perante o Tribunal, nos termos do art. 25 da Lei nº 8.443/1992, c/c o art. 214, inciso III, alínea "a", do RI/TCU, o recolhimento dos referidos valores ao Tesouro Nacional, atualizados monetariamente a partir do dia seguinte ao término do prazo ora fixado, até a data dos efetivos pagamentos, se forem pagas após o vencimento, na forma da legislação em vigor:
	Responsável
	Multa

	Florentino de Araújo Cardoso Filho
	R$ 10.000,00

	José Luciano Bezerra Moreira
	R$ 5.000,00

	Adolfo Bruno Férrer Bezerra de Menezes
	R$ 10.000,00

	Suely Beserra de Castro
	R$ 10.000,00

	Rafael Henriques de Araújo Neto
	R$ 10.000,00

9.2. autorizar, desde logo, nos termos do art. 28, inciso II, da Lei 8.443/1992, a cobrança judicial das dívidas caso não atendidas as notificações e não seja possível o desconto determinado; 
9.3. determinar à Universidade Federal do Ceará, nos termos do art. 28, inciso I, da Lei 8.443/1992, que:
9.3.1. proceda, se ainda não houver realizado, no prazo de 60 dias, à rescisão dos Contratos 15/2012 e 16/2012 celebrados com a empresa Edcon Comércio e Construções Ltda., que objetivaram a execução de reforma de blocos do Hospital Universitário Walter Cantídio (HUWC) , bem como realize o encontro de contas prévio à rescisão dos dois contratos, se necessário e cabível; e
9.3.2. na eventualidade de conclusão pela subsistência de dano ao erário após eventual frustração do encontro de contas, instaure tomada de contas especial;
9.4. recomendar ao Hospital Universitário Walter Cantídio (HUWC) que, previamente ao início do procedimento de contratação de empresa para reforma de unidades hospitalares e para a gestão dos contratos decorrentes, proceda, em obediência à Lei 8.666/1993, art. 6º, inc. IX, alínea "c", e nos moldes do Acórdão 6638/2015-TCU-Primeira Câmara:
9.4.1. à clara identificação das necessidades de reforma de unidades hospitalares do HUWC/UFC, bem como a estudos que evidenciem o levantamento das áreas a serem reformadas, os quantitativos e a relação dos equipamentos a serem utilizados, a análise da produtividade de contratos anteriores, além da análise de custo/benefício da sua manutenção ou realização de nova modalidade de contratação; e 
9.4.2. a levantamento de mercado junto a diferentes fontes possíveis, incluindo as contratações similares feitas por outros órgãos, consultas a sítios na internet (portais de domínio público) , consultas a publicações especializadas (e.g. comparativos de soluções publicados em revistas especializadas) e pesquisa junto a fornecedores, a fim de avaliar as diferentes soluções que possam atender às necessidades que deram causa à contratação; e
9.5. dar ciência deste acórdão ao Ministério da Educação, à Ebserh e à Universidade Federal do Ceará.

Relatório de Fiscalização de Orientação Centralizada (FOC) realizada no Hospital Universitário Walter Cantídio (HUWC) com objetivo de avaliar a regularidade dos procedimentos de contratação da empresa Edcon Comércio e Construções Ltda.

Universidade Federal do Ceará - UFC.

3. Responsáveis: Florentino de Araujo Cardoso Filho (CPF XXX.652.963-XX), José Luciano Bezerra Moreira (CPF XXX.096.413-XX), Adolfo Bruno Férrer Bezerra de Menezes (CPF XXX.207.503-XX), Suely Beserra de Castro (CPF XXX.188.503-XX), Rafael Henriques de Araújo Neto (CPF XXX.369.523-XX) e Edcon Comércio e Construções Ltda. (CNPJ 86.712.247/0001-56).

13.1. Ministros presentes: Ana Arraes (na Presidência), Walton Alencar Rodrigues, Benjamin Zymler, Augusto Nardes, Aroldo Cedraz, Raimundo Carreiro, Bruno Dantas e Vital do Rêgo.
13.2. Ministros-Substitutos presentes: Augusto Sherman Cavalcanti (Relator), Marcos Bemquerer Costa, André Luís de Carvalho e Weder de Oliveira.

ACORDAO-COMPLETO-2502291

Acórdão 2148/2021 - Plenário

ACORDAO-COMPLETO-2515683

Acórdão 740/2022 - Plenário

FLORENTINO DE ARAUJO CARDOSO FILHO

AUGUSTO SHERMAN

Adoto como relatório a instrução lançada aos autos pela SecexSaúde (peça 199) :
"INTRODUÇÃO 
	Cuidam os autos de relatório de Fiscalização de Orientação Centralizada (FOC) , Fiscalis 463/2016, realizada no Hospital Universitário Walter Cantídio (HUWC) da Universidade Federal do Ceará (UFC) , com objetivo de avaliar a regularidade dos procedimentos de contratação da empresa Edcon Comércio e Construções Ltda. pelo nosocômio.
A fiscalização foi realizada pela extinta Secex-CE (Portaria Secex-CE 1.166/2016, de 17/10/2016) , em consonância com despacho de 3/6/2016 do ministro Augusto Sherman (TC Processo 014.158/2016-7) . O volume dos recursos fiscalizados foi de R$ 18.552.224,05, referente ao total dos contratos celebrados entre o HUWC e a empresa Edcon Comércio e Construções Ltda.
HISTÓRICO
É descrito pela equipe de fiscalização, em seu relatório, que as contratações do Hospital Universitário Walter Cantídio - HUWC/UFC com a empresa Edcon Comércio e Serviços Ltda. foram selecionadas, no âmbito da FOC, com base em modelo probabilístico de risco, conforme informações constantes da peça 2, p. 4, do TC Processo 014.158/2016-7. A fiscalização realizada pela então Secex/CE abrangeu aspectos de conformidade das contratações, sendo avaliados os processos relacionados à reforma de blocos do HUWC (peça 114, p. 2 e 9) .
O HUWC, gerenciado à época pela Sociedade de Assistência a Maternidade Escola Assis Chateaubriand (Sameac) , realizou as Concorrências Públicas Nacionais CPN 28/2012 e CPN 29/2012, objetivando a reforma de unidades de blocos pertencentes ao HUWC, no Campus do Porangabussu/UFC, redundando, respectivamente, nos Contratos 15/2012 e 16/2012, firmados com a referida empresa Edcon Comércio e Construções Ltda.
O Contrato 15/2012, assinado em 19/12/2012, tem como objeto a reforma de Unidades do Bloco 202 ou Bloco Cirúrgico, Ambulatório de Dermatologia no Bloco 207 e Ambulatório de Pediatria no Bloco 205 do HUWC, com preço global de R$ 10.660.877,27. O documento denominado 'Cronograma Global Físico Financeiro' detalha os serviços nos seguintes locais: ambulatório de dermatologia; ambulatório de pediatria; centro cirúrgico, sala de recuperação e centro de material estéril; unidade de transplantes; e enfermarias da clínica cirúrgica (peça 176) .
O referido Contrato 15/2012 foi alterado em 14,13%, levando-se em conta a soma dos acréscimos e supressões dos replanilhamentos alusivos aos 1º e 3º Termos Aditivos (R$ 1.506.187,27) . Em termos de execução financeira, tem-se a seguinte situação (peça 114, p. 5-6) :
valor pago: R$ 1.608.317,97 - relativo a 13,36% do valor atualizado e reajustado, conforme Relatório Situacional sobre as obras da 2ª etapa do REHUF - HUWC de 30/4/2015; e
saldo financeiro: R$ 10.430.700,07 - relativo a 86,64% do valor atualizado e reajustado.
O Contrato 16/2012, assinado em 19/12/2012, tem como objeto a reforma de Unidades do Bloco Central ou Bloco 201, com preço global de R$ 6.252.923,52 (peça 177) . A Ordem de Serviço 004/2013, de 25/2/2013, detalha a relação de áreas dos serviços: Reforma do Ambulatório do Servidor, Reforma da Clínica de Transplante de Medula Óssea - TMO, Reforma das Fachadas do Bloco Central - HUWC, Reforma da Hemodiálise, Reforma da Nutrição Parental, Reforma dos Sanitários de Público e Circulação do 1º pavimento do Bloco Central, e Reforma da Unidade de Pediatria (peça 149, p. 11) .
O referido Contrato 16/2012 foi alterado em 53,24%, levando-se em conta a soma dos acréscimos e supressões dos replanilhamentos alusivos aos 1º e 5º Termos Aditivos (R$ 3.328.765,10) . Em termos de execução financeira, tem-se a seguinte situação (peça 114, p. 6-7) :
valor pago: R$ 1.477.100,17 - relativo a 22,68% do valor atualizado e reajustado (conforme Relatório Situacional sobre as obras da 2ª etapa do REHUF - HUWC de 30/04/2015) ; e
saldo financeiro: R$ 5.036.105,87 - relativo a 77,32% do valor atualizado e reajustado.
Distratos
A empresa Edcon Comércio e Construções Ltda. fez os pedidos de rescisão contratual amigável: do Contrato 15/2012, em 20/10/2014 e 24/11/2014 (peça 149, p. 156-161 e 166-174) , do Contrato 16/2012, em 24/11/2014 (peça 149, p. 363-371) e do Contrato 12/2012, em 25/11/2014 (peça 149, p. 372-377) , argumentando a impossibilidade fática da continuidade à execução dos contratos, mormente em decorrência das constantes necessidades de alterações contratuais a fim de compatibilizá-los às exigências técnicas, o que poderia levar ao descumprimento dos prazos estabelecidos, além da necessidade do realinhamento à cláusula econômico-financeira. 
É oportuno observar que o Contrato 12/2012 está sendo tratado no TC Processo 029.138/2016-7 (Fiscalização 464/2016) - auditoria de conformidade em objetos selecionados com base em modelo probabilístico de análise de dados com o objetivo de avaliar a regularidade dos procedimentos de contratação da empresa Edcon Comércio e Construções Ltda. pela Maternidade Escola Assis Chateaubriand (MEAC) , também sob a relatório do ministro Augusto Sherman (peça 114, p. 10) .
A Ebserh abriu o Processo Administrativo 2067.006741/2015-10 para que o gestor contratual o apreciasse e adotasse as providências necessárias ao deslinde dos ajustes (peça 114, p. 8) .
A equipe de fiscalização relata em seu relatório que, conforme informações colhidas junto à então Gerência Administrativa dos Hospitais Universitários da UFC/CE, até o final da auditoria, ainda não haviam sido firmadas as rescisões dos Contratos 15/2012 e 16/2012 com a empresa Edcon Comércio e Construções Ltda. Os referidos contratos já se encontravam com suas vigências expiradas, as obras não foram concluídas e estavam paralisadas ante o abandono da obra pela empresa executora dos serviços (peça 114, p. 8) .
A partir da aplicação das questões de auditoria constantes da matriz de planejamento, a equipe de fiscalização identificou quatro achados de auditoria.
O primeiro achado, relatado no relatório da equipe, constatou que o HUWC não realizou estudos técnicos preliminares que servissem de base para a elaboração dos termos de referências que originaram os Contratos 15/2012 e 16/2012. Como consequência desse achado, as contratações não atenderam à necessidade do nosocômio, gerando replanilhamentos, aditivos de valor, inclusão de itens em duplicidade, com descumprimento de cronograma e paralisação dos serviços (peça 114, p. 10-13) .
O segundo achado da equipe de fiscalização relata que os procedimentos licitatórios do HUWC (CPN 28/2012 e 29/2012, que resultaram, respectivamente, nos Contratos 15/2012 e 16/2012) não continham objeto suficientemente detalhado ante a ausência de projetos e inconsistências de quantitativos. Como consequência, houve diversos replanilhamentos até a paralisação de todas as frentes de serviços pela empresa executora das obras, referentes aos referidos Contratos 15/2012 e 16/2012, com percentuais de execução de apenas 12,41% e 19,6%, respectivamente, causando indisponibilidade de 52 leitos hospitalares, perda de receitas da pasta da saúde e aumento de custos para realização de novo certame licitatório (peça 114, p. 13-23) .
O terceiro achado constatou baixa competitividade nas três concorrências presenciais, com regime de empreitada global, dos Hospitais Universitários HUWC e Meac, realizadas concomitantemente, sem justificativas ou utilização de outra modalidade licitatória, em especial o pregão, obrigatório para realização dos serviços comuns de engenharia, sem a devida demonstração circunstanciada da inviabilidade de sua adoção.
Pois, nas Concorrências CPN 28/2012 e CPN 29/2012, participaram apenas dois licitantes, e apenas um licitante na Concorrência Meac CPN 30/2012, sagrando-se vencedora, em todos os certames, a mesma empresa, Edcon Construções e Serviços Ltda. Como consequência do achado, a equipe considerou que houve 'falta de competitividade e contratação de empresa que não representa a seleção da proposta mais vantajosa para a administração; direcionamento; descumprimento de prazos; refazimento de cronograma e paralisação de serviços' (peça 114, p. 23-27) .
O quarto, e último achado, relatou ter sido constatado, no âmbito dos Contratos 15/2012 e 16/2012, pagamento a maior do item 'Administração Local da Obra', com a utilização de forma de medição inadequada (mensal) e o consequente faturamento desses serviços de forma não proporcional à execução da obra, em desacordo com a jurisprudência do TCU (Acórdão 2622/2013-TCU-Plenário) e em inobservância ao princípio constitucional da transparência dos gastos públicos, ao art. 40, inciso XIII, da Lei 8.666/1993, bem como ao art. 17 do Decreto 7.983/2013. Como consequência do achado, a equipe destacou 'a possibilidade de pagamentos de serviços por permanência em descompasso com o andamento da obra' (peça 114, p. 27-31) .
Em relação ao Contrato 15/2012, dos R$ 649.826,21 previstos para o grupo orçamentário contratado relacionado à administração local, o HUWC/UFC atestou R$ 385.872,99, o que representa 59,38% do valor total desses serviços. Contudo, o avanço físico e financeiro das obras, atestado em R$ 1.323.224,26, representa apenas 12,41% do valor do referido contrato (peça 18, p. 6) . 
Em relação ao Contrato 16/2012, o HUWC já atestou 100% dos R$ 336.225,69 previstos para o grupo orçamentário contratado relacionado à administração local, enquanto que o avanço físico e financeiro das obras, atestado em R$ 1.223.257,78, representa apenas 19,56% do valor do referido contrato (peça 18, p. 6) . 
O descompasso entre os pagamentos e o andamento das obras para os serviços de 'Administração Local' levou ao faturamento irregular dos referidos serviços no valor de R$ 575.689,51. Os quadros que detalham o cálculo desse montante estão no relatório de auditoria (peça 114, p. 28-29) .
Em razão dos achados de auditoria, a então Secex-CE propôs audiência dos responsáveis, bem como oitiva da empresa contratada, além de determinação à Ebserh e recomendação ao HUWC/UFC (peça 114, p. 33-35) . 
Cumprindo determinação do Ministro Relator Augusto Sherman, contida no despacho à peça 116, que aquiesceu em parte com a unidade técnica, realizou-se audiência dos responsáveis, oitiva da empresa contratada e diligências, nos seguintes termos: 
audiência, com fulcro no art. 43, inciso II, da Lei 8443/1992 c/c art. 250, inciso IV, do Regimento Interno/TCU, dos seguintes responsáveis, todos vinculados ao HUWC, para que apresentassem razões de justificativa no prazo de quinze dias:
a.1) Srs. Florentino de Araújo Cardoso Filho (CPF XXX.652.963-XX) , ex-Superintendente; Adolfo Bruno Férrer Bezerra de Menezes (CPF XXX.207.503-XX) , ex-Gerente Administrativo; Suely Beserra de Castro (CPF XXX.188.503-XX) , ex-Chefe da Divisão de Engenharia e Arquitetura e Fiscal de Obras dos Hospitais Universitários; e Rafael Henrique de Araújo Neto (CPF XXX.369.523-XX) , Coordenador de Obras e Projetos da UFC e Fiscal de Obras dos Hospitais Universitários, pela realização dos procedimentos licitatórios no HUWC (CPN 28/2012 e 29/2012) com objeto não suficientemente detalhado ante a ausência de projetos e inconsistências de quantitativos, ocasionando constantes replanilhamentos com elevados acréscimos e supressões, incluindo alteração de valor total contratado, em regime de empreitada por preço global, com a consequente paralisação de todas as frentes de serviços pela empresa executora das obras, referentes aos Contratos 15/2012 e 16/2012, nos percentuais de execução de apenas 12,41% e 19,6%, respectivamente, indo de encontro ao artigo 6º, inciso IX, e ao artigo 7º, § 2º, incisos I e II, e § 4º da Lei 8666/1993; e às Súmulas 177 e 261 do TCU (Item III.2 do Relatório) ; 
a.2) Srs. Florentino de Araújo Cardoso Filho (CPF XXX.652.963-XX) , ex-Superintendente; e Adolfo Bruno Férrer Bezerra de Menezes (CPF XXX.207.503-XX) , ex-Gerente Administrativo, pela realização de três concorrências presenciais concomitantes (empreitada global) , duas no HUWC e uma na Meac, sem justificativa para a baixa competitividade (participação de 2 licitantes - CPN´s 28/2012 e 29/2012 e de apenas um licitante - CPN 30/2012) , com um mesmo vencedor (Edcon) que paralisou a obra em todas as frentes de serviços, sem discriminação prévia de patamar mínimo de execução e cronograma de prioridade preestabelecido, ante as peculiaridades de um hospital em atividade e de alta taxa de ocupação, bem como não adoção de modalidade obrigatória para realização dos serviços comuns de engenharia dos Hospitais Universitários HUWC e Meac, qualquer que seja o seu valor estimado, na sua forma eletrônica, sem a devida demonstração circunstanciada da inviabilidade de sua adoção, de acordo com os artigos 2º, § 1º e 4º, caput e §1º, do Decreto 5450/2005, e artigo 1º, e seu parágrafo único, da Lei 10.520/2002, e em observância ao princípio constitucional da isonomia e da seleção da proposta mais vantajosa para a administração contidos no artigo 3º da Lei 8.666/1993 (Item III.3 do Relatório) ; 
a.3) Srs. Florentino de Araújo Cardoso Filho (CPF XXX.652.963-XX) , ex-Superintendente; José Luciano Bezerra Moreira (CPF XXX.096.413-XX) , Superintendente; Adolfo Bruno Férrer Bezerra de Menezes (CPF XXX.207.503-XX) , ex-Gerente Administrativo; Suely Beserra de Castro (CPF XXX.188.503-XX) , ex-Chefe da Divisão de Engenharia e Arquitetura e Fiscal de Obras dos Hospitais Universitários; e Rafael Henrique de Araújo Neto (CPF XXX.369.523-XX) , Coordenador de Obras e Projetos da UFC e Fiscal de Obras dos Hospitais Universitários, pelo pagamento a maior do item Administração Local da Obra relativo aos Contratos 15/2012 e 16/2012, com a utilização de forma de medição inadequada (mensal) e o consequente faturamento desses serviços de forma não proporcional à execução da obra, conforme tabela que se segue, em desacordo com o princípio constitucional da transparência dos gastos públicos (art. 37, caput, da CF/88) , a jurisprudência do TCU (Acórdãos 3.103/2010, 2.369/2011 e 2.622/2013, todos do plenário) , o art. 40, inciso XIII, da Lei 8.666/1993, bem como ao art. 17 do Decreto 7.983/2013 (Item III.4 do Relatório) :
	CONTRATO
	 (A) 
VALOR 
CONTRATADO 
 (R$) 
	 (B) 
ADMIN. LOCAL 
CONTRATADA 
 (R$) 
	 (C) 
ADMIN. LOCAL PAGA 
 (R$) 
	 (D) 
% DE 
EXECUÇÃO DO 
CONTRATO 
	 (E=B*D/100) ADMIN. 
LOCAL 
DEVIDA (R$) 
	 (F=C-E) 
SUPERFATU 
RAMENTO 
 (R$) 

	15 
	10.660.877,28 
	649.826,21 
 (6,09% de A) 
	385.872,99 
 (59,38% de B) 
	12,41 
	80.643,43 
	305.229,56 

	16 
	6.252.923,65 
	336.225,69 
 (5,38% de A) 
	336.225,69 
 (100% de A) 
	19,56 
	65.765,74 
	270.459,95 

oitiva da empresa Edcon Comércio e Construções Ltda., para que, no prazo de até 15dias, com fundamento no art. 250, inciso V, do Regimento Interno do TCU, se manifeste, caso entenda pertinente, acerca do item abaixo: 
b.1) Srs. Florentino de Araújo Cardoso Filho (CPF XXX.652.963-XX) , ex-Superintendente; José Luciano Bezerra Moreira (CPF XXX.096.413-XX) , Superintendente; Adolfo Bruno Férrer Bezerra de Menezes (CPF XXX.207.503-XX) , ex-Gerente Administrativo; Suely Beserra de Castro (CPF XXX.188.503-XX) , ex-Chefe da Divisão de Engenharia e Arquitetura e Fiscal de Obras dos Hospitais Universitários; e Rafael Henrique de Araújo Neto (CPF XXX.369.523-XX) , Coordenador de Obras e Projetos da UFC e Fiscal de Obras dos Hospitais Universitários, pelo pagamento a maior do item Administração Local da Obra relativo aos Contratos 15/2012 e 16/2012, com a utilização de forma de medição inadequada (mensal) e o consequente faturamento desses serviços de forma não proporcional à execução da obra, conforme tabela que se segue, em desacordo com o princípio constitucional da transparência dos gastos públicos (art. 37, caput, da CF/88) , a jurisprudência do TCU (Acórdãos 3.103/2010, 2.369/2011 e 2.622/2013, todos do plenário) , o art. 40, inciso XIII, da Lei 8.666/1993, bem como ao art. 17 do Decreto 7.983/2013 (Item III.4 do Relatório) :
	CONTRATO 
	 (A) 
VALOR 
CONTRATADO 
 (R$) 
	 (B) 
ADMIN. LOCAL 
CONTRATADA 
 (R$) 
	 (C) 
ADMIN. LOCAL PAGA 
 (R$) 
	 (D) 
% DE 
EXECUÇÃO DO 
CONTRATO 
	 (E=B*D/100) ADMIN. 
LOCAL 
DEVIDA (R$) 
	 (F=C-E) 
SUPERFATU 
RAMENTO 
 (R$) 

	15 
	10.660.877,28 
	649.826,21 
 (6,09% de A) 
	385.872,99 
 (59,38% de B) 
	12,41 
	80.643,43 
	305.229,56 

	16 
	6.252.923,65 
	336.225,69 
 (5,38% de A) 
	336.225,69 
 (100% de A) 
	19,56 
	65.765,74 
	270.459,95 

diligência, com fundamento no art. 11 da Lei 8.443/1992, c/c o art. 157 do Regimento Interno do TCU, à administração do HUWC, na pessoa de seu superintendente, para que informasse ao TCU as medidas que estavam sendo tomadas no sentido de restaurar e manter o nível de serviços do HUWC e/ou os planos de ação com esse objetivo; e
diligência, com fundamento no art. 11 da Lei 8.443/1992, c/c o art. 157 do Regimento Interno do TCU, à Ebserh, na pessoa de seu presidente, para que informasse ao TCU as medidas que estavam sendo tomadas no sentido de restaurar e manter o nível de serviços do HUWC e/ou os planos de ação com esse objetivo.
A audiência do Sr. Florentino de Araújo Cardoso Filho foi realizada mediante o Ofício 1082/2017-TCU/Secex-CE, de 17/5/2017 (peça 153) . Ele tomou ciência em 30/5/2017 (peça 157) , cujas razões de justificativa constam à peça 163. 
A audiência do Sr. Adolfo Bruno Férrer Bezerra de Menezes foi realizada mediante o Ofício 1083/2017-TCU/Secex-CE, de 17/5/2017 (peça 154) . Ele tomou ciência em 26/5/2017 (peça 158) , cujas razões de justificativa constam à peça 165. 
A audiência da Sra. Suely Beserra de Castro foi realizada mediante o Ofício 98/2017-TCU/Secex-CE, de 27/1/2017 (peça 119) . Ela tomou ciência em 8/2/2017 (peça 128) , cujas razões de justificativa constam às peças 146-147. 
A audiência do Sr. Rafael Henrique de Araújo Neto foi realizada mediante o Ofício 99/2017-TCU/Secex-CE, de 27/1/2017 (peça 120) . Ele tomou ciência em 7/2/2017 (peça 127) , cujas razões de justificativa constam à peça 139. 
A audiência do Sr. José Luciano Bezerra Moreira foi realizada mediante o Ofício 105/2017-TCU/Secex-CE, de 27/1/2017 (peça 123) . Ele tomou ciência em 10/2/2017 (peça 134) , cujas razões de justificativa constam às peças 142, p. 2-5 e 9-106, e 143. 
A oitiva da empresa Edcon Comércio e Construções Ltda. foi realizada mediante o Ofício 101/2017-TCU/Secex-CE, de 27/1/2017 (peça 121) . O responsável pela empresa tomou ciência em 7/2/2017 (peça 138) , cuja manifestação consta às peças 148-150. 
A diligência ao HUWC foi realizada mediante o Ofício 103/2017-TCU/Secex-CE, de 27/1/2017 (peça 122) . O superintendente do hospital tomou ciência em 9/2/2017 (peça 131) , cuja informação consta à peça 142, p. 1-2 e 5-8. 
A diligência à Ebserh foi realizada mediante o Ofício 1084/2017-TCU/Secex-CE, de 17/5/2017 (peça 155) . O presidente da empresa tomou ciência em 30/5/2017 (peça 159) , cuja informação consta à peça 166.
A instrução técnica anterior nestes autos (peça 169) pretendia analisar as acima referidas respostas às audiências e diligências propostas pela equipe de fiscalização e efetivamente encaminhadas pelos responsáveis, porém, aquela instrução verificou que as diligências realizadas deixaram de contemplar uma das duas determinações de diligência contidas no despacho do relator à peça 116, p. 2.
Não foi solicitada informação acerca dos procedimentos que estavam sendo adotados no sentido de realizar um encontro de contas prévio à rescisão dos Contratos 15/2012 e 16/2012.
Diante disso, aquela instrução técnica propôs a realização de diligências complementares, as quais tiveram anuência do superior hierárquico, e foram efetivadas nos seguintes termos:
realizar diligência, com fundamento nos arts. 10, § 1º, e 11 da Lei 8.443/1992 c/c o art. 157 do Regimento Interno do TCU, ao Hospital Universitário Walter Cantídio (HUWC) e à Empresa Brasileira de Serviços Hospitalares (Ebserh) , para que, no prazo de 15 dias, sejam encaminhadas as seguintes informações: 
a.1) procedimentos porventura adotados visando a rescisão dos Contratos 15/2012 e 16/2012, celebrados com a empresa Edcon Comércio e Construções Ltda., que objetivavam a execução de reforma de blocos do Hospital Universitário Walter Cantídio (HUWC) , bem como realização de um encontro de contas prévio à rescisão dos dois contratos; e
a.2) medidas efetivas que foram adotadas no sentido de restaurar e manter o nível de serviços do Hospital Universitário Walter Cantídio (HUWC) , que, em decorrência da paralisação das obras objeto dos Contratos 15/2012 e 16/2012, ficou com 52 leitos hospitalares preexistentes sem funcionar, reduzindo sobremaneira o nível de prestação da assistência hospitalar do HUWC necessário ao atendimento à população local carente de serviços de saúde, indicando, inclusive, quantos desses leitos voltaram a entrar em operação.
A diligência ao HUWC foi realizada mediante o Ofício 181/2019-TCU/SecexSaúde, de 25/4/2019 (peça 173) , reiterado pelo Ofício 819/2019-TCU/Seproc, de 3/7/2019 (peça 181) . O superintendente do hospital tomou ciência, respectivamente, em 8/5/2019 e em 1º/8/2019 (peças 174 e 196) , cuja informação consta às peças 182-195. 
A diligência à Ebserh foi realizada mediante o Ofício 182/2019-TCU/SecexSaúde, de 25/4/2019 (peça 171) . O presidente da empresa tomou ciência em 29/4/2019 (peça 172) , cuja informação consta às peças 175-180.
EXAME TÉCNICO
Passa-se à análise das razões de justificativa, e respostas a oitiva e diligências apresentadas. 
Item a.1 da audiência: 
Srs. Florentino de Araújo Cardoso Filho, ex-Superintendente; Adolfo Bruno Férrer Bezerra de Menezes, ex-Gerente Administrativo; Suely Beserra de Castro, ex-Chefe da Divisão de Engenharia e Arquitetura e Fiscal de Obras dos Hospitais Universitários; e Rafael Henrique de Araújo Neto, ex-Coordenador de Obras e Projetos da UFC e Fiscal de Obras dos Hospitais Universitários, pela realização dos procedimentos licitatórios no HUWC (CPN 28/2012 e 29/2012) com objeto não suficientemente detalhado ante a ausência de projetos e inconsistências de quantitativos, ocasionando constantes replanilhamentos com elevados acréscimos e supressões, incluindo alteração de valor total contratado, em regime de empreitada por preço global, com a consequente paralisação de todas as frentes de serviços pela empresa executora das obras, referentes aos Contratos 15/2012 e 16/2012, nos percentuais de execução de apenas 12,41% e 19,6%, respectivamente
Previamente ao relato e análise das razões de justificativa apresentadas, contextualiza-se a irregularidade imputada aos responsáveis.
O conteúdo da audiência realizada engloba dois achados descritos no relatório da equipe de auditoria, que são: ausência de estudos técnicos preliminares à realização das licitações; e objeto não suficientemente detalhado ante a ausência de projetos e inconsistências de quantitativos (peça 114, p. 11-12 e 13-22, respectivamente) .
De certo que os dois achados são interligados e os relatos da equipe de auditoria dão conta de que não houve um planejamento adequado prévio à execução das obras, sendo que (peça 114, p. 11) :
 (...) a Gerência da Divisão de Engenharia e Arquitetura (DEA) apenas solicita ao superintendente o início dos procedimentos licitatórios, sendo elaborado Termo de Referência relativos aos locais a serem reformados, sem que constem as carências operacionais, estruturais e técnicas específicas de cada unidade hospitalar demandante acerca dos serviços a serem executados
A partir da fragilidade dos estudos técnicos preliminares, as Concorrências CPN 28/2012 e 29/2012 foram realizadas com os respectivos termos de referência e planilhas de custos unitários anexados aos editais, elaborados pela DEA/HUWC, sem contemplar todos os elementos da obra, nem permitir a mensuração dos quantitativos propostos na planilha orçamentária.
As deficiências e ausências de projetos e de logística de execução dos serviços resultaram em alterações posteriores de itens, quantitativos e especificações técnicas, frustrando o procedimento licitatório e o cumprimento do cronograma físico-financeiro da obra, dada a diferença entre o licitado e o executado. As solicitações de modificações nas planilhas orçamentárias contratadas, estão evidenciadas nos diários de obra (peças 56-62 e 109-111) emitidos desde a contratação até a paralisação dos serviços, e extraem-se alguns exemplos de relatos contidos no relatório da equipe (peça 114, p. 15-17) :
a) a construtora está impossibilitada de iniciar o serviço, pois o orçamento está incompatível com o projeto;
b) espaços disponibilizados parcialmente para os serviços, sem predefinição de prioridades para o início dos trabalhos;
c) necessidade de conclusão de serviços a cargo da Construtora Borges Carneiro para que a Construtora Edcon possa iniciar as suas atribuições contratuais;
d) interferência da nova estrutura na edificação existente, sendo necessária a paralisação de atividades hospitalares nesses locais;
h) ausência de estudos para os reforços previstos de lajes e vigas, demolição de pilares com necessidade de presença de calculista;
i) demolições próximas ao setor de endocrinologia em pleno funcionamento;
j) não havia projeto de estrutura do Ambulatório de Dermatologia, sendo fornecidos posteriormente sem diversas pranchas;
k) na fachada do Bloco Central, a construtora encontrou-se impossibilitada de iniciar a obra, pois o orçamento estava incompatível com o projeto;
l) definição, somente durante a execução dos serviços, no sentido de que as demolições deveriam ocorrer nos sábados, domingos e feriados, ante os transtornos aos consultórios em funcionamento;
s) não foi possível iniciar os fechamentos e tapumes da nutrição parenteral e da TMO em face da presença de equipamentos com medicamentos nas salas;
Como consequência dos achados, ocorreu pedido de rescisão contratual feito pela empresa contratada, as obras não foram concluídas e restaram paralisadas, algumas até o presente momento, ante a paralisação dos serviços e o posterior abandono da obra pela empresa executora dos serviços. 
O Relatório Situacional produzido pela Ebserh, datado de 7/10/2016 (peça 2) , constatou que as obras que foram entregues pela contratada não têm condições mínimas de funcionamento, sendo que 100% do contratado dessas obras foi executado. E ainda, conforme exposto pela equipe de fiscalização à época, os serviços inacabados retiraram 52 leitos do SUS (peça 114, p. 21-22) .
Uma vez contextualizada a irregularidade imputada aos responsáveis, passa-se ao relato e análise das razões de justificativas apresentadas.
Razões de Justificativa do Sr. Florentino de Araújo Cardoso Filho, ex-Superintendente do HUWC
O advogado nominado procurador do ex-gestor inicia evocando o princípio da ampla defesa para afirmar que seu cliente não teve as mesmas oportunidades de prestar seus esclarecimentos verbais e apresentar documentos que os demais gestores tiveram, ao serem ouvidos em entrevistas no decorrer das atividades de campo da equipe de fiscalização do TCU. Requer que 'seja apreciada a possibilidade de reabertura do período de execução da ação de auditoria para fins de viabilização de sua entrevista', por entender que há 'riqueza de detalhes possíveis de serem aferidos em tal oitiva, inalcançável pela via escrita' (peça 163, p. 2) .
Cita trechos do relatório de auditoria para afirmar que denotam um posicionamento acusatório por parte dos gestores ouvidos em entrevistas, em detrimento da sua gestão hospitalar desenvolvida à época das licitações e assinatura de contratos (peça 163, p. 3-6) .
Faz referência à Concorrência 30/2012 da Maternidade Escola Assis Chateaubriand, para afirmar que foi realizada em sua gestão com o intuito de viabilizar a melhoria na prestação dos serviços médicos à sociedade, e que deve ser considerada a urgência na execução da obra e as dificuldades inerentes, cuja mobilização e desmobilização devem ser monitoradas pelos responsáveis pelo controle de infecção hospitalar, envolvendo locomoção e remoção de pacientes internados, sem exposição a poeira, barulho e incômodos diversos inevitáveis em qualquer serviço de engenharia (peça 163, p. 6) .
Quanto ao mérito dos questionamentos ressalta que os estudos e projetos, identificados como insuficientemente detalhados pela equipe de fiscalização, são elementos eminentemente técnicos que servem para respaldar a autorização do gestor para que se realize uma licitação. E que sua formação acadêmica e profissional, estritamente na área da saúde, restringem sua atuação ao 'fortalecimento dos controles internos e às verificações de existência de documentos e papéis de trabalho exigidos pela legislação, calcados na confiança que sempre depositou em sua equipe técnica' (peça 163, p. 8-9) .
Faz observar que a equipe de fiscalização deste Tribunal utiliza como critérios 'os Acórdão 6638/2015-TCU-Plenário, os quais abordam padrões inovadores de governança de aquisições, absolutamente insondáveis à época dos fatos'. Em especial o Acórdão 1545/2016-TCU-Plenário, direcionado à Universidade Federal do Ceará (UFC) , oportunizou àquela UFC o conhecimento de boas práticas em aquisições, porém quatro anos após a licitação objeto deste trabalho, e ainda, que, a situação detectada naquele trabalho de auditoria não ensejou responsabilização direta aos gestores da UFC, mas ações corretivas e de aprimoramento (peça 163, p. 9-10) .
Também destaca trecho do relatório de auditoria (Item III.2) em que a equipe cita a publicação 'Orientações para Elaboração de Planilhas Orçamentárias de Obras Públicas' deste Tribunal, consignando 'que a jurisprudência do TCU é pacífica no sentido de que tais revisões implicam irregularidade', e questiona como aquele gestor poderia, em 2011, 'nortear-se em uma publicação cuja primeira edição fora lançada em 2014' (peça 163, p. 10-11) .
Afirma que as Concorrências Públicas 28/2012 e 29/2012 do HUWC foram realizadas nos estritos termos legais, dotadas de projetos, termo de referência, planilhas de itens e quantitativos, orçamentos, projetos complementares, etc. nos termos do art. 6°, inciso XI, e do art. 7° § 2°, I e II, da Lei de Licitações. E que se observou a necessidade de conformações nos projetos por meio de aditivos, somente após o início das obras, com as demolições e averiguações internas das estruturas existentes (peça 163, p. 11-12) .
Observa que as peças 56-62 e 109-111 dos autos contêm relatos da construtora acerca das falhas identificadas, as quais, à exceção do item 'm' (concreto de 25 MPA no orçamento, e projeto de 30 MPA) , trata-se de situações aferíveis no decorrer da execução da obra de engenharia, somente após seu início (peça 163, p. 13) .
Conclui, contrapondo-se às conclusões 'equivocadas' da equipe de auditoria, no sentido de que os projetos exigidos estão nos autos do processo de licitação e as alterações contratuais seguiram a permissão legal, e que são sempre exigidas em casos de obras de reformas (peça 163, p. 13-14) .
Análise
De início cabe relatar a impossibilidade de atender o pleito do ex-superintendente do HUWC de reabertura da fase de execução da auditoria para que seja entrevistado. A sua oportunidade de exercer o princípio da ampla defesa está garantida neste momento em que apresenta suas razões de justificativa, nos termos do art. 250, inciso IV do RI/TCU, em condições iguais às dos demais responsáveis ouvidos pelo mesmo ato inquinado. Bem como, a exerce também a qualquer momento, por meio da juntada de documentos novos, desde a instauração do processo por esta Corte, amparado no art. 160, §1º, do RI/TCU.
Quanto às razões de justificativas apresentadas pelo responsável para esse ponto específico da audiência, considera-se que transferir a responsabilidade para a esfera técnica não é suficiente para lhe afastar a responsabilidade, como gestor máximo do hospital, pelo regular andamento das obras.
Em que pese sua formação acadêmica e profissional na área de medicina, não lhe era exigido conhecimento técnico sobre os quantitativos envolvidos, mas, como gestor e médico deveria ter se focado em planejar adequadamente o impacto das obras no dia a dia do hospital, a exemplo do planejamento da liberação de áreas para execução das obras. 
Discorda-se de seu entendimento de que os relatos da empresa contratada, extraídos do diário de obras dos contratos em tela, são situações aferíveis no decorrer da execução da obra de engenharia, somente após seu início. 
Ao contrário, são relatos de que não houve uma predefinição adequada dos espaços disponibilizados para a empreiteira iniciar os trabalhos; bem como, foi necessário que outra empresa finalizasse seu serviço para que a contratada pudesse trabalhar no mesmo local de obra; e ainda, ocorreram demolições próximas ao setor de endocrinologia em funcionamento; entre outras intercorrências, denotando ausência de planejamento prévio e adequado.
Assiste razão ao responsável no sentido de que as melhores práticas em governança de aquisições e elaboração de planilhas orçamentárias de obras foram produzidas por esta Corte em momento posterior aos eventos ora analisados, não cabendo utilizar tais elementos como critérios para fundamentar a irregularidade, uma vez que os indícios de irregularidade estão em desacordo com a Lei de Licitações e não somente na referida publicação. Porém, nos contratos em análise, os erros de planejamento e produção de material técnico prévio à licitação foram primários, a exemplo dos relatos dos diários de obras, já estando previstos como obrigações decorrentes da Lei de Licitações e Contratos.
Cabia, ao então superintendente, como gestor do nosocômio, em conjunto com seu diretor administrativo, terem supervisionado a elaboração dos projetos básicos (termos de referência) e planejamentos logísticos das obras a serem contratadas. Bem como, terem apurado as causas e responsabilidades pela produção de documentos mal elaborados que resultaram no insuficiente nível de detalhamento do objeto a ser licitado.
Por outro lado, há elementos nos autos que denotam ausência de má-fé dos envolvidos nesta irregularidade. A equipe de fiscalização deste Tribunal não apontou sobrepreço nos itens planilhados, seja nos projetados ou nos replanilhamentos ocorridos, indicando que os responsáveis não atuaram com o propósito de beneficiar a si ou a outrem. 
Bem como, conforme se observa no Oficio 037/2014-SHU/MEAC/HUWC/UFC, de 28/1/2014 (peça 149, p. 94-99) , assinado pelo então superintendente, foi contratada a empresa BT Soluções, empresa de projetos especializada em instalações hospitalares, para analisar e compatibilizar os projetos, e a engenheira Vilanice Oliveira para realizar os replanilhamentos, denotando que os gestores do nosocômio envolvidos nesta irregularidade, o ex-superintendente e o ex-gerente administrativo, empenharam esforços em contratar pessoal complementar para apoiar a tarefa de refazer projetos e produzir projetos e planilhas novos, na tentativa de suprir as lacunas dos documentos deficientes e permitir a execução dos serviços pela empresa contratada. 
Em conclusão, verifica-se que cabe não acatar as razões de justificativas apresentadas, aplicando multa ao responsável, Sr. Florentino de Araújo Cardoso Filho, nos termos do art. 250, §2º, c/c art. 268, inciso II, do RI/TCU, ante a gravidade da situação resultante da irregularidade verificada, qual seja, realização de procedimentos licitatórios (CPN 28/2012 e 29/2012) no HUWC com objeto não suficientemente detalhado ante a ausência de projetos e inconsistências de quantitativos, ocasionando constantes replanilhamentos com elevados acréscimos e supressões, incluindo alteração de valor total contratado, com a consequente paralisação e abandono de obras, todas sem condições de uso, pela empresa executora das obras e, agravado por ter causado a retirada de 52 leitos hospitalares do sistema SUS em Fortaleza/CE. 
Porém, também impende observar que há elementos nos autos que denotam ausência de má-fé do responsável, pelos motivos expostos, os quais podem ser considerados atenuantes ao valor de multa imputável.
Razões de Justificativa do Sr. Adolfo Bruno Férrer Bezerra de Menezes, ex-Gerente Administrativo do HUWC
Inicia ressaltando que o processo de contemplação de recursos orçamentários e financeiros, junto aos Ministérios da Educação e da Saúde, era feito com prazos 'extremamente curtos e aparentemente inviáveis' para que as unidades gestoras beneficiadas pudessem providenciar projetos (arquitetônicos e de engenharia) básicos e complementares, e ainda serem aprovados pela Vigilância Sanitária (peça 165, p. 1-2) .
Relata que o fluxo de liberação de recursos para investimentos (a exemplo de obras) era o seguinte (peça 165, p. 2) : 
1- Encaminhar projeto básico para setor de engenharia do propenso financiador Ministerial; 
2- Ter a aprovação do (s) projeto (s) antes encaminhados e entrar 'na fila' para aguardar aprovação financeira para execução dos mesmos; 
3- Após formalizada a destinação dos recursos para a Unidade Gestora solicitante (HUWC/MEAC) , o Hospital deveria conseguir os projetos complementares e suas devidas aprovações, com prazo médio de 30 a 90 dias, sob o risco de perder o recurso aprovado em caso de não finalização (dos projetos e das análises de Vigilância Sanitária) em tal prazo (dito pelo financiador, caso a caso) ; 
4. Tendo os projetos finalizados, o procedimento licitatório deveria ocorrer de imediato para que o recurso descentralizado não fosse recolhido ao final do exercício.
Conclui que 'todos os projetos de engenharia e arquitetura estavam expostos a riscos grandes de falhas e/ou a possibilidades de apresentar oportunidades de melhoria na funcionalidade final das obras entregues, durante sua execução' (peça 165, p. 2) .
Afirma que todas as alterações e replanejamentos, seja de supressão ou acréscimo, ocorreram: (a) com vistas a promover melhor qualidade e compatibilizar com a real necessidade dos serviços de saúde; (b) com foco no princípio da economicidade e pleiteando a melhor eficiência e eficácia do uso do dinheiro público; (c) com respeito aos limites legais de alteração do valor total contratado; e (d) após parecer favorável, aos replanejamentos, da Procuradoria Federal na UFC, o que garante a intenção da legalidade e demonstra toda a legitimidade dos procedimentos administrativos inerentes aos contratos firmados (peça 165, p. 3) .
Justifica que o baixo percentual de execução das obras se deveu ao trabalho administrativo e de engenharia e arquitetura para replanilhar todos os detalhes que seriam adequados com base nos projetos originais, com o intuito de evitar o risco de se perder a 'auditabilidade' das medições feitas e de se receber um produto construído ou acabado de baixa ou baixíssima qualidade. Aduz que essa atividade é minuciosa, trabalhosa e precisa da disponibilidade do construtor e de sua equipe, o que nem sempre acontecia, embora o mesmo não tenha apresentado resistência, para que junto aos colaboradores dos hospitais os ajustes fossem tecnicamente discutidos e definidos (peça 165, p. 3-4) .
Informa que os primeiros meses de contrato foram um misto de execução de obras e de trabalho de escritório nos replanilhamentos necessários a todas as frentes de obras licitadas, o que gerou lentidão na escalada do percentual de obra concluído. Em 31/10/2014, pediu afastamento definitivo do cargo que ocupava e não pode afirmar as circunstâncias e motivos que levaram à posterior paralisação das obras, fato que lamenta, porque 'os projetos estavam finalmente ajustados e os recursos orçamentários e financeiros à época já descentralizados, ou simplesmente garantidos' (peça 165, p. 4) .
Análise
A pressão de prazos exíguos definidos pelos ministérios não pode ser aceita como justificativa apresentada pelo responsável Adolfo Bruno Férrer Bezerra de Menezes, ex-Gerente Administrativo. É compreensível que o gestor queira fazer uso de recursos difíceis de serem obtidos, mas o resultado da pressa em produzir material técnico com baixo nível de qualidade foi muito pior do que se o recurso não tivesse sido utilizado. Houve desperdício de recursos públicos devido as obras paralisadas e, o pior, leitos, que são ainda mais escassos que os recursos, retirados do sistema SUS.
Cabia, ao então gerente administrativo, em conjunto com o então superintendente, como gestores do nosocômio, terem supervisionado a elaboração dos projetos básicos (termos de referência) e planejamentos logísticos das obras a serem contratadas. Bem como, terem apurado as causas e responsabilidades pela má elaboração dos documentos que resultaram no insuficiente nível de detalhamento do objeto a ser licitado.
Por outro lado, há elementos nos autos que denotam ausência de má-fé dos envolvidos nesta irregularidade. A equipe de fiscalização deste Tribunal não apontou sobrepreço nos itens planilhados, seja nos projetados ou nos replanilhamentos ocorridos, indicando que os responsáveis não atuaram com o propósito de beneficiar a si ou a outrem. 
Bem como, conforme se observa no Oficio 037/2014-SHU/MEAC/HUWC/UFC, de 28/1/2014 (peça 149, p. 94-99) , assinado pelo então superintendente, foi contratada a empresa BT Soluções, empresa de projetos especializada em instalações hospitalares, para analisar e compatibilizar os projetos, e a engenheira Vilanice Oliveira para realizar os replanilhamentos, denotando que os gestores do nosocômio envolvidos nesta irregularidade, o ex-superintendente e o ex-gerente administrativo, empenharam esforços em contratar pessoal complementar para apoiar a tarefa de refazer projetos e produzir projetos e planilhas novos, na tentativa de suprir as lacunas dos documentos deficientes e permitir a execução dos serviços pela empresa contratada. 
Em conclusão, verifica-se que cabe não acatar as razões de justificativas apresentadas, aplicando multa ao responsável, nos termos do art. 250, §2º, c/c art. 268, inciso III, do RI/TCU, ante a gravidade da situação resultante da irregularidade verificada, qual seja, realização de procedimentos licitatórios (CPN 28/2012 e 29/2012) no HUWC com objeto não suficientemente detalhado ante a ausência de projetos e inconsistências de quantitativos, ocasionando constantes replanilhamentos com elevados acréscimos e supressões, incluindo alteração de valor total contratado, com a consequente paralisação e abandono de obras, todas sem condições de uso, pela empresa executora das obras e, agravado por ter causado a retirada de 52 leitos hospitalares do sistema SUS em Fortaleza/CE.
Porém, também impende observar que há elementos nos autos que denotam ausência de má-fé do responsável, pelos motivos expostos, os quais podem ser considerados atenuantes ao valor de multa imputável.
Razões de Justificativa da Sra. Suely Beserra de Castro, ex-Chefe da Divisão de Engenharia e Arquitetura e Fiscal de Obras dos Hospitais Universitários, e do Sr. Rafael Henrique de Araújo Neto, ex-Coordenador de Obras e Projetos da UFC e Fiscal de Obras dos Hospitais Universitários
Relata-se as duas justificativas em sequência, com análise conjunta, tendo em vista que ambas apresentam elementos e lógica de apresentação muito semelhantes, inclusive com trechos de citações idênticos. Além disso, os dois responsáveis atuaram com a mesma função de fiscais dos contratos.
Razões de Justificativa da Sra. Suely Beserra de Castro 
A Sra. Suely Beserra, inicia relatando que o Ministério da Saúde, 'quando disponibilizava algum recurso para os hospitais universitários', estabelecia um prazo muito curto para que o projeto básico fosse elaborado, aprovado pela vigilância sanitária estadual e enviado ao Ministério da Educação (MEC) juntamente com os demais documentos que relaciona (peça 146, p. 1-2) .
Salienta que as licitações CPN 28/2012 e CPN 29/2012 atendem ao disposto no art. 6º, IX, da Lei 8.666/1993, o qual se refere à definição de projeto básico para os fins da referida lei. Informa que, em sequência à aprovação do projeto básico, quando o HUUFC recebia autorização para utilizar o recurso financeiro, os prazos também eram muito curtos para se: elaborar projetos complementares de engenharia; elaborar planilhas orçamentárias; elaborar edital de licitação; proceder ao encaminhamento de todo processo licitatório à procuradoria jurídica da UFC, a fim de ser concedido, ou não, o parecer favorável. Se o parecer da procuradoria jurídica da UFC fosse favorável para se efetivar o processo licitatório para as obras de reformas dos HU da UFC, relativas ao Programa Nacional de Reestruturação dos Hospitais Universitários (REHUF) , era providenciado o lançamento do edital de licitação pela comissão especial de licitação, situada na coordenadoria de obras e projetos da UFC - COP, com localização física no campus do PICI (peça 146, p. 2-3) .
A responsável segue relatando as etapas necessárias a serem cumpridas até o efetivo início da obra licitada e contratada. Afirma que as planilhas orçamentárias constantes dos editais foram elaboradas com base na Tabela Sinapi, com fundamento na Lei 11.768/2008 (Lei de Diretrizes Orçamentárias) , e que os replanilhamentos foram necessários quando estavam sendo executadas as obras de reforma, a fim de adequar e resguardar qualitativamente as planilhas contratadas com os projetos vinculados às obras (peça 146, p. 4-6) .
Quanto as medições, assevera que eram feitas pela empresa contratada e analisadas em campo pelo engenheiro da Divisão de Engenharia e Arquitetura dos HU da UFC, que acompanhava e fiscalizava tais obras de reforma, juntamente com a fiscalização da Coordenadoria de Obras e Projetos (COP) . Somente após analisadas e ajustadas, as medições eram liberadas para início do processo de pagamento. Alega que haviam reuniões semanais entre os técnicos do HU envolvidos na respectiva obra, bem como entre esses técnicos e a empresa contratada, desta reunião eventualmente participava o superintendente do HU (peça 146, p. 7) .
Ressalta que muitos materiais utilizados em hospitais, por recomendações e/ou exigências técnicas impostas por leis, decretos, portarias e outras normas, ainda não constam em tabelas como Sinapi, Seinfra/CE e Sipro (Dnit) , causando transtornos na elaboração da planilha orçamentária. Menciona que serviços de obras em hospitais precisam observar especificidades do material a ser utilizado e que, normalmente, o material orçado na planilha orçamentária é de qualidade inferior ao especificado em projeto por não existir nas tabelas orçamentárias (peça 146, p. 8) .
Diante de tais fatos, ressalta que as alterações de valor ocorridas durante a execução dos contratos são legais, conforme § 1º do art. 65 da Lei 8.666/1993. Considera importante ressaltar os artigos 13, 14 e 15 da Lei 5.194/1966, que regulam o exercício das profissões de engenheiro, arquiteto e engenheiro agrônomo. Por fim, ressalta que a Comissão Especial de Licitação, especialmente designada para licitar estas obras, não está sob a responsabilidade da Divisão de Engenharia e Arquitetura (DEA) , tendo total independência daquela divisão (peça 146, p. 9-10) .
Razões de Justificativa do Sr. Rafael Henrique de Araújo Neto
Inicia esclarecendo que as licitações em comento atendem ao disposto no art. 6º, IX, da Lei 8.666/1993, o qual se refere à definição de projeto básico para os fins da referida lei. Menciona que adaptações de projeto, com as suas devidas correções, são fatos corriqueiros em todas as obras, principalmente neste caso, em que se trata de uma obra de reforma em um hospital público de grande complexidade, e que jamais tinha recebido uma intervenção desta monta, com mais de meio século de construção. Exemplifica situações que só são descobertas após demolições de forros, pisos, paredes, cobertas, etc. Diante de tais situações, as alterações de valor ocorridas durante a execução dos contratos são legais, conforme § 1º do art. 65 da Lei 8.666/1993, que trata dos limites permitidos (peça 139, p. 1-2) .
Ressalta que os projetos foram elaborados pela equipe técnica do setor de engenharia do HUWC, o qual é independente da Coordenadoria de Projetos e Obras da UFC. Aduz que, devido à carência de leitos em hospitais públicos, não havia disponibilidade para transferir pacientes e permitir um levantamento aprofundado nos projetos por meio de demolições. Entende que a elaboração do orçamento atendeu tecnicamente os termos dos arts 13, 14, 15 da Lei 5.194/1966, que regula o exercício das profissões de Engenheiro, Arquiteto e Engenheiro-Agrônomo, e foi elaborado com base nas tabelas do Sinapi, Seinfra/CE e Seinf-PMF. Finaliza esclarecendo que a comissão de licitação foi criada especialmente para essas obras, com total independência de sua coordenadoria (peça 139, p. 2-4) .
Análise conjunta
Quanto às razões de justificativas apresentadas pelos responsáveis para esse ponto específico da audiência, estas são bastante semelhantes, transferindo a responsabilidade para a esfera técnica inferior.
A pressão de prazos exíguos definidos pelos ministérios não pode ser aceita como justificativa apresentada pela responsável Suely Beserra de Castro, ex-Chefe da Divisão de Engenharia e Arquitetura. É compreensível que os servidores envolvidos queiram fazer uso de recursos difíceis de serem obtidos, mas o resultado da pressa em produzir material técnico com baixo nível de qualidade foi muito pior do que se o recurso não tivesse sido utilizado. Houve desperdício de recursos públicos devido as obras paralisadas e, o pior, leitos, que são ainda mais escassos que os recursos, retirados do sistema SUS.
Os dois responsáveis também justificam que adaptações e correções de projetos são fatos corriqueiros em obras de reformas, o que é correto, inclusive, prevendo tais situações, a Lei de Licitações permite acréscimos, supressões e alterações em obras de reformas até o limite de 50% (art. 65, § 1º, da Lei 8.666/1993) , porém, nos casos sob análise, a quantidade e profundidade das alterações inviabilizou as obras (peça 114, p. 18) .
Discorda-se também do entendimento apresentado pelo Sr. Rafael Henrique em suas justificativas, de que são situações aferíveis no decorrer da execução da obra de engenharia, após demolições de forros, pisos, paredes, cobertas, etc. 
Ao contrário, os relatos extraídos dos diários de obra (peças 57 a 63) dão conta de que: não houve uma predefinição adequada dos espaços disponibilizados para a empreiteira iniciar os trabalhos; bem como, foi necessário que outra empresa finalizasse seu serviço para que a contratada pudesse trabalhar no mesmo local de obra; e ainda, ocorreram demolições próximas ao setor de endocrinologia em funcionamento; entre outras intercorrências, denotando ausência de planejamento prévio e adequado.
Quanto às justificativas apresentadas pelos fiscais dos contratos de que a comissão de licitação era soberana e as planilhas de medição eram fiscalizadas por outros técnicos, não se aplicam a esta irregularidade. O problema é anterior ao trabalho da comissão de licitação e dos fiscais de obra. A engenheira Suely era a responsável pelo DEA, setor que produziu as planilhas, e o engenheiro Rafael, responsável pela Coordenação de Obras e Projetos do hospital, ambos setores diretamente envolvidos na elaboração dos termos de referência inadequados e deficientes.
Por outro lado, há elementos nos autos que denotam ausência de má-fé dos envolvidos nesta irregularidade. A equipe de fiscalização deste Tribunal não apontou sobrepreço nos itens planilhados, seja nos projetados ou nos replanilhamentos ocorridos, indicando que os responsáveis diretos por esses números, os engenheiros do DEA e COP, se empenharam, juntamente com seus engenheiros auxiliares, em pesquisar e adotar valores de mercado, e que não atuaram com o propósito de beneficiar a si ou a outrem 
Em conclusão, verifica-se que cabe não acatar as razões de justificativas apresentadas, aplicando multa aos responsáveis envolvidos, Sra. Suely Beserra de Castro e Sr. Rafael Henrique de Araújo Neto, nos termos do art. 250, §2º, c/c art. 268, inciso III, do RI/TCU, ante a gravidade da situação resultante da irregularidade verificada, qual seja, elaboração dos Termos de Referência com insuficiente detalhamento do objeto a ser licitado (procedimentos licitatórios CPN 28/2012 e 29/2012) , sem a apresentação dos projetos de reformas das unidades dos blocos do HUWC, ocasionando constantes replanilhamentos com elevados acréscimos e supressões, incluindo alteração de valor total contratado, com a consequente paralisação e abandono de obras, todas sem condições de uso, pela empresa executora das obras e, agravado por ter causado a retirada de 52 leitos hospitalares do sistema SUS em Fortaleza/CE.
Porém, também impende observar que há elementos nos autos que denotam ausência de má-fé dos responsáveis, pelos motivos expostos, os quais podem ser considerados atenuantes aos valores de multa imputável.
Item a.2 da audiência: 
Srs. Florentino de Araújo Cardoso Filho, ex-Superintendente; e Adolfo Bruno Férrer Bezerra de Menezes, ex-Gerente Administrativo, pela realização de três concorrências presenciais concomitantes (empreitada global) , duas no HUWC e uma na Meac, sem justificativa para a baixa competitividade (participação de 2 licitantes - CPN´s 28/2012 e 29/2012 e de apenas um licitante - CPN 30/2012) , com um mesmo vencedor (Edcon) que paralisou a obra em todas as frentes de serviços, sem discriminação prévia de patamar mínimo de execução e cronograma de prioridade preestabelecido, ante as peculiaridades de um hospital em atividade e de alta taxa de ocupação, bem como não adoção de modalidade obrigatória para realização dos serviços comuns de engenharia dos Hospitais Universitários HUWC e Meac, qualquer que seja o seu valor estimado, na sua forma eletrônica, sem a devida demonstração circunstanciada da inviabilidade de sua adoção
Previamente ao relato e análise das razões de justificativa apresentadas, contextualiza-se a irregularidade imputada aos responsáveis.
A utilização da modalidade pregão para contratação de obras e serviços de engenharia tem entendimentos variados, em especial nos casos de serviços de engenharia, pois, dependendo do objeto específico licitado o serviço pode ser considerado comum ou não. Para obras de engenharia, a jurisprudência deste Tribunal é no sentido de que não se aplica tal modalidade.
A controvérsia se deve à amplitude do conceito 'serviço comum' apresentado pela Lei 10.520/2002, que condiciona a utilização da modalidade pregão somente aos bens e serviços comuns, definidos no artigo 1º da referida Lei: 'Consideram-se bens e serviços comuns, para os fins e efeitos deste artigo, aqueles cujos padrões de desempenho e qualidade possam ser objetivamente definidos pelo edital, por meio de especificações usuais no mercado'.
O referido artigo não cita o termo obra. E, para a Lei de licitações há clara distinção entre os conceitos de obra e serviço, nos incisos I e II do artigo 6º:
I - Obra - toda construção, reforma, fabricação, recuperação ou ampliação, realizada por execução direta ou indireta;
II - Serviço - toda atividade destinada a obter determinada utilidade de interesse para a Administração, tais como: demolição, conserto, instalação, montagem, operação, conservação, reparação, adaptação, manutenção, transporte, locação de bens, publicidade, seguro ou trabalhos técnico-profissionais;
Neste sentido, obra não se insere no conceito de serviços, e não se confundem, sendo que a Lei 10.520/2002 versa que o pregão é exclusivo para bens e serviços comuns.
No entendimento do jurista Jorge Ulisses Jacoby Fernandes: 'a Lei nº 10.520/2002 estabelece que o pregão pode ser utilizado para a contratação de bens e serviços comuns. Excluída está, portanto, a contratação de obra, por mais comum que seja'. (in Sistema de registro de preços e pregão presencial e eletrônico, 3. ed. rev.) 
Nesses termos é o voto do ministro relator Walton Alencar no Acórdão 1540/2014-TCU-Plenário:
 (...) é questionado se a construção de banheiros públicos pode ser considerada obra de simples execução e, assim, se a modalidade adequada seria o convite ou o pregão. A Lei nº 10.520/2002, que instituiu o pregão, traz em seu art. 1º e parágrafo único:
'Art. 1º Para aquisição de bens e serviços comuns, poderá ser adotada a licitação na modalidade de pregão, que será regida por esta Lei.
Parágrafo único. Consideram-se bens e serviços comuns, para os fins e efeitos deste artigo, aqueles cujos padrões de desempenho e qualidade possam ser objetivamente definidos pelo edital, por meio de especificações usuais no mercado.'
Embora a Lei nº 10.520/2002 em nenhum momento vede a contratação de obras por meio de pregão, condicionando apenas na figura do objeto da licitação como bens e serviços comuns, o Decreto nº 5.450/2005, que regulamenta o pregão em sua forma eletrônica, é taxativo quanto a tal vedação [art. 6º]:
'A licitação na modalidade de pregão, na forma eletrônica, não se aplica às contratações de obras de engenharia, bem como às locações imobiliárias e alienações em geral.'
Assim, embora muito se discuta a viabilidade e vantajosidade prática na utilização do pregão para a contratação de obras, não existe margem à discricionariedade em comando tão específico (Acórdão 1538/2012-TCU-Plenário) . Nesse diapasão, não se aplica a modalidade pregão à contratação de obras de engenharia, locações imobiliárias e alienações (vide Acórdãos em Licitações Contratos & Orientações e Jurisprudência do TCU, p. 48-64, 4ª Edição - Revista, atualizada e ampliada) .
A Lei nº 8.666/93, que subsidiariamente é aplicada ao pregão, estabelece nos incisos I e II do artigo 6º:
'I - Obra - toda construção, reforma, fabricação, recuperação ou ampliação, realizada por execução direta ou indireta;
II - Serviço - toda atividade destinada a obter determinada utilidade de interesse para a Administração, tais como: demolição, conserto, instalação, montagem, operação, conservação, reparação, adaptação, manutenção, transporte, locação de bens, publicidade, seguro ou trabalhos técnico-profissionais;'
Diante da clara distinção entre o conceito de obra e de serviço, a utilização da modalidade pregão é permitida nas contratações de serviços comuns de engenharia, encontrando amparo na Lei nº 10.520/2002 (Enunciado da Súmula TCU nº 257/2010) .
Dessa forma, de acordo com os normativos legais vigentes, a construção de banheiros públicos não pode ser licitada mediante pregão eletrônico.
O referido Acórdão 1540/2014-TCU-Plenário foi prolatado nos seguintes termos: 
9.2. informar ao presidente da Comissão de Meio Ambiente, Defesa do Consumidor e Fiscalização e Controle do Senado Federal que:
 (...) 
9.2.7. conforme jurisprudência desta Corte, não se aplica a modalidade pregão à contratação de obras de engenharia, locações imobiliárias e alienações, sendo permitida nas contratações de serviços comuns de engenharia (Súmula TCU nº 257/2010) ;
Igualmente nessa linha são os Acórdãos: 2.312/2012 (rel. min. José Jorge) ; 2.470/2013 (rel. min. Augusto Sherman) ; 592/2016 (rel. min. Benjamin Zymler) ; 980/2018 (rel. min. Marcos Bemquerer) , todos do Plenário deste TCU.
Pelo exposto, considera-se que assiste razão ao ex-superintendente e ao ex-Gerente Administrativo quando optaram pela modalidade licitatória concorrência para as três licitações.
Entretanto, a utilização do regime de execução de empreitada por preço global não era a opção indicada para os serviços a licitar.
O Acórdão 1978/2013-TCU-Plenário (rel. min. Valmir Campelo) é esclarecedor para distinguir os regimes de execução por empreitada global e por preço unitário:
9.3. notificar à Infraero, com base no art. 179, § 6º, do Regimento Interno do TCU, que:
 (...) 
9.3.2. a empreitada por preço global, em regra, em razão de a liquidação de despesas não envolver, necessariamente, a medição unitária dos quantitativos de cada serviço na planilha orçamentária, nos termos do art. 6º, inciso VIII, alínea 'a', da Lei 8.666/93, deve ser adotada quando for possível definir previamente no projeto, com boa margem de precisão, as quantidades dos serviços a serem posteriormente executados na fase contratual; enquanto que a empreitada por preço unitário deve ser preferida nos casos em que os objetos, por sua natureza, possuam uma imprecisão inerente de quantitativos em seus itens orçamentários, como são os casos de reformas de edificação, obras com grandes movimentações de terra e interferências, obras de manutenção rodoviária, dentre outras;
Conforme ressaltado pela equipe de auditoria em seu relatório, a reforma de edificações antigas, como o HUWC e a MEAC, já implicaria possível imprecisão de serviços, com natural afastamento de licitantes em razão dos riscos de assumir a realização da reforma pretendida por preço certo e total. 
A equipe também consigna que uma empresa, a qual desistiu de participar do certame, impugnou os termos do edital CPN 29/2012, por entender que o regime de execução do contrato (empreitada por preço global) não seria condizente com uma obra de reforma de edifícios, onde dificilmente se pode definir com precisão os serviços a serem executados (peça 114, p. 24) .
O Presidente da Comissão de Licitação julgou a impugnação improcedente e justificou que a Administração disponibilizou, juntamente com o edital, todos os elementos necessários (projetos, orçamentos e especificações técnicas) para que os licitantes pudessem elaborar suas propostas de preços de acordo com o objeto da licitação, de acordo com o art. 47 da Lei 8.666/1993, aditando que os licitantes deveriam realizar visita técnica para o conhecimento das obras. Impugnação e julgamento estão à peça 75, p. 16-19.
O referido art. 47 da Lei 8.666/1993 expressa que:
Art. 47. Nas licitações para a execução de obras e serviços, quando for adotada a modalidade de execução de empreitada por preço global, a Administração deverá fornecer obrigatoriamente, junto com o edital, todos os elementos e informações necessários para que os licitantes possam elaborar suas propostas de preços com total e completo conhecimento do objeto da licitação.
Após o início das execuções contratuais, constatou-se que o citado normativo não fora cumprido pela administração, pois nem os próprios engenheiros do nosocômio, que produziram os projetos básicos e planilhas orçamentárias, detinham o 'total e completo conhecimento do objeto da licitação'. 
Fato que reforça o entendimento de que a opção deveria ter sido pela empreitada por preço unitário, pois esse completo conhecimento do objeto se faz prejudicado em obras que carreguem uma imprecisão intrínseca e relevante de quantitativos, caso das reformas. 
Além disso, conforme observou a equipe de auditoria, na prática, acabou por efetivamente ocorrer o regime de empreitada por preços unitários ante a variação dos quantitativos inicialmente previstos (supressões e acréscimos) com alteração do preço final. Essa instabilidade orçamentária, aliada a paralisações e novas aprovações de projetos, foram os principais motivos para a saída da empresa vencedora, deixando diversos serviços inacabados e leitos indisponíveis aos usuários do SUS. 
Estando caracterizado que a escolha de regime de execução indevido foi fator preponderante para a situação catastrófica das obras objeto dos certames, é necessário observar que, em 2013, portanto, no ano seguinte aos certames sob análise, por meio do Acórdão 1977/2013-TCU-Plenário, este Tribunal apresentou estudo elaborado pela extinta Secob-1, com vistas a uniformizar procedimentos sobre a utilização do regime de empreitada por preço global (EPG) para a contratação de obras públicas, bem como apresentar diretrizes e orientar os auditores do Tribunal em relação ao tema.
O relatório que acompanha aquele voto expõe que:
2. Tal estudo se justifica pelo fato de o TCU não possuir jurisprudência consolidada sobre o regime de empreitada por preço global, conforme se percebe no trecho do voto condutor do Acórdão 2929/2010-TCU-Plenário:
17. (...) é importante ressaltar que a jurisprudência do Tribunal não delineia com clareza as implicações do regime de empreitada por preço global, quanto às variações de quantitativos em relação à previsão original. Pode-se perceber, na verdade, a tendência em considerar, mesmo em contratos sob esse regime, a necessidade de que os pagamentos correspondam aos serviços efetivamente executados. (Acórdão 2929/2010-TCU-Plenário - trecho do voto; destaque acrescido) .
 (...) 
9. A Lei 8.666/1993 elenca os seguintes regimes de execução contratual: empreitada por preço global, empreitada por preço unitário, tarefa ou empreitada integral. Pela letra da lei, não fica claro como e quando utilizar cada um dos regimes de execução por empreitada definidos pelo legislador.
10. A escolha do regime de execução da obra não é decisão de livre arbítrio do gestor, visto que deve ser pautada pelo interesse público e estar sempre motivada, pois impactará as relações entre contratado e contratante, as medições do contrato firmado, seus aditivos, entre outros fatores relacionados à gestão do empreendimento contratado. Decorre desse entendimento a constatação de que não existe, em tese, um regime de execução melhor que outro, e sim um regime que, no caso concreto, melhor atende ao interesse público.
O relator, ministro Valmir Campelo, ressalta em seu voto que:
É sabido que, não raro, a empreitada por preço global, por suas particularidades, quando não assentada em ambiente de regras claras, tem gerado um clima contratual de insegurança, em terreno infértil para abalizar o bom andamento dos contratos e, consequentemente, garantir o sucesso das contratações.
A experiência haurida pelas auditorias realizadas por esta Corte em obras e serviços sob esse regime tem identificado tanto o desvirtuamento do instituto (com a medição como se preço unitário fosse) como também a aplicação distorcida do art. 65 da Lei de Licitações, no que se refere às condições para a prolação de termos aditivos aos contratos. As repercussões vão desde o superfaturamento até o abandono dos contratos, afora os infindáveis litígios judiciais.
Nesse viés, tendo em vista que a jurisprudência do TCU não delineia, com precisão, as regras para aplicação do instituto, de todo oportuno dotar o corpo técnico desta Casa de um instrumento objetivo para melhor subsidiar suas fiscalizações. Também é salutar, tendo em vista a contribuição do Tribunal para a melhoria da Administração Pública, orientar os gestores sobre os preceitos e riscos a serem observados nesse tipo de contratação.
O citado Acórdão 1977/2013-TCU-Plenário, em sessão de 31/7/2013, foi prolatado contendo treze itens de orientações a serem observadas pelo corpo técnico deste Tribunal em fiscalizações de obras e serviços de engenharia executadas sob o regime de empreitada por preço global, a serem aplicadas de acordo com as circunstâncias de cada caso concreto.
Assim, entende-se que a utilização do regime de empreitada por preço global não era a opção mais indicada para as obras de reforma, que ocorreram em edificações com mais de cinquenta anos de construídas e que nunca haviam passado por obras dessa extensão, caracterizando que os serviços a executar não permitiam a precisa indicação dos quantitativos orçamentários, sendo adequado, nesses casos, a empreitada por preços unitários. 
Além disso, a baixa competitividade verificada nos três certames realizados concomitantemente, onde houve apenas dois licitantes interessados nas CPN 28/2012 e CPN 29/2012, e apenas um na CPN 30/2012, sagrando-se vencedora a mesma empresa, contribuiu para o resultado final de não conclusão dos três contratos, com abandono das obras pela contratada.
Uma vez contextualizada a irregularidade imputada aos responsáveis, passa-se ao relato e análise das razões de justificativas apresentadas.
Razões de Justificativa do Sr. Florentino de Araújo Cardoso Filho, ex-Superintendente do HUWC
Inicia suas justificativas sobre esse item, afirmando que, novamente, exige-se uma postura do gestor não condizente com o direito da época, tendo se pautado no art. 6° do Decreto 5.450/2005, o qual prescreve que o pregão 'não se aplica às contratações de obras de engenharia, bem como às locações imobiliárias e alienações em geral'. Aduz que, 'à época dos fatos, a edição da súmula 257 ainda era bastante recente, contando com pouco mais de um ano de sua edição. Àquela época, eram considerados serviços de engenharia comuns somente obras simples como pinturas e manutenções prediais' (peça 163, p. 14) .
Se examinados isoladamente, os serviços contratados podem ser considerados comuns, no entanto, a obra encontra-se sediada em um Hospital Universitário, em pleno funcionamento, 'incluindo-se aí o risco hospitalar inerente ao nosocômio'. Alega que, em momento algum, a Procuradoria Geral da UFC cogitou a inadequação da modalidade de licitação escolhida (peça 163, p. 14) .
Observa que o sucesso da mesma empresa nas três licitações foi uma eventualidade que gerou fragilidades contínuas, equivalentes e insustentáveis. A separação dos procedimentos visava garantir que, em caso de eventual contratada demonstrar atuação deficiente em um dos objetos, outra contratada para os demais poderia dar continuidade nos outros objetos. Assevera que, caso outras empresas se sagrassem vencedoras, os problemas decorrentes da má execução pela empresa Edcon não teriam trazido tantos transtornos, demonstrando o acerto pela opção de parcelamento (peça 163, p. 15) .
Análise
Conforme exposto nos itens 97-105 de contextualização da irregularidade, considera-se que assiste razão ao ex-superintendente e ao ex-Gerente Administrativo quando optaram pela modalidade licitatória concorrência.
A situação catastrófica identificada nas obras em análise nestes autos se enquadra com nitidez no relato do segundo parágrafo do voto do relator, na transcrição acima (item 117 nesta instrução) . Diversos dos itens de orientações do Acórdão 1977/2013-TCU-Plenário, se adotados pelos gestores do HUWC teriam evitado as consequências ocorridas. Porém, tais orientações não existiam à época das licitações ora tratadas, o que se considera que concorre a favor do responsável.
O gestor também arrazoa que a separação em três certames visava garantir que as obras ocorressem de modo independente e que, não teriam ocorrido tantos transtornos, caso outras empresas se sagrassem vencedoras.
São corretas as assertivas do responsável, sendo que a baixa competitividade está relacionada à escolha indevida do regime de execução de empreitada por preço global, o qual não é a opção adequada para obras de reforma, conforme observou empresa potencialmente interessada no certame quando apontou tal problema em seu pleito de impugnação do edital da CPN 29/2012.
Entretanto, ao momento dos resultados das licitações apenas cabia ao gestor homologa-los, uma vez que a revogação de licitação somente é permitida 'por razões de interesse público decorrente de fato superveniente devidamente comprovado, pertinente e suficiente para justificar tal conduta, devendo anulá-la por ilegalidade, de ofício ou por provocação de terceiros, mediante parecer escrito e devidamente fundamentado', nos termos do art. 49 da Lei 8.666/1993.
Considerando todo o exposto, conclui-se que, a opção indevida pelo regime de execução de empreitada por preço global, redundou na baixa competitividade dos três certames concomitantes, vencidos por uma única empresa, que não pôde elaborar suas propostas de preços com total e completo conhecimento dos objetos licitados, pois nem os próprios quadros do órgão detinham tal informação, ante a característica de imprecisão intrínseca e relevante de quantitativos de obras de reforma, em especial em edificações com mais de cinquenta anos de construídas e que nunca haviam passado por intervenções dessa monta, e, por fim, resultou na situação catastrófica de abandono das obras pela empresa vencedora, deixando diversos serviços inacabados e 52 leitos indisponíveis aos usuários do SUS, no total dos três contratos.
Não obstante esse quadro relatado, considera-se que, especificamente no que toca a este ponto da opção indevida pelo regime de execução de empreitada por preço global, há aspectos que excluem a culpabilidade na conduta imputada ao responsável, Sr. Florentino de Araújo Cardoso Filho, e que justificam a não aplicação da penalidade de multa ao gestor, como o cenário exposto no relatório e voto que fundamentam o Acórdão 1977/2013-TCU-Plenário, no sentido de que a letra da lei não deixa claro como e quando utilizar cada um dos regimes de execução por empreitada definidos pelo legislador, bem como, a jurisprudência deste Tribunal, à época, era controversa e não delineava com clareza as implicações do uso desse regime.
Em adição, conforme já relatado nesta instrução (item 62) , não foi encontrado sobrepreço nas planilhas orçamentárias nem nos aditivos de replanilhamento, e, os gestores, investidos nos cargos de Superintendente e Gerente Administrativo, envidaram esforços para executar as obras, contratando pessoal complementar para suprir as lacunas de documentos deficientes.
Razões de Justificativa do Sr. Adolfo Bruno Férrer Bezerra de Menezes, ex-Gerente Administrativo do HUWC
Em sua percepção, as concorrências presenciais possibilitaram maior nível de aprofundamento nas especificidades dos projetos (e de suas execuções) , então licitados. Ressalta que não se estava licitando apenas construções de prédios públicos, mas, sim, a realização de um plano social ousado que era executar o novo 'Plano Diretor do Complexo Hospitalar da UFC', em um complexo de unidades de saúde de grande relevância nacional, com a complexidade de se ter dezenas de frentes de serviço acontecendo ao mesmo tempo em que os serviços de saúde eram prestados à sociedade (peça 165, p. 4-5) .
Informa que as licitações aconteceram por lotes de frentes de obras que já levavam em consideração as áreas a serem interditadas e os impactos na ocupação hospitalar, buscando sempre o 'impacto zero'. Aduz que, nas reuniões iniciais com os construtores contratados, se definiam cronogramas de acordo com decisão estratégica do corpo gestor do Complexo Hospitalar, não sendo apenas uma decisão de administrador, mas que considerava peculiaridades de todas as áreas técnicas hospitalares e de ensino, sem que tivesse ocorrido desperdício de recurso público nem prejuízo ao atendimento da população (peça 165, p. 5) .
Entende que, claramente as obras não se tratavam de obras comuns devido a fatores próprios e externos aos ambientes das reformas. Menciona que a decisão pela modalidade de licitação foi apreciada e aprovada pela Procuradoria Federal na UFC (peça 165, p. 6) .
Análise
Conforme exposto nos itens 97-105 de contextualização da irregularidade, considera-se que assiste razão ao ex-superintendente e ao ex-Gerente Administrativo quando optaram pela modalidade licitatória concorrência.
A situação catastrófica identificada nas obras em análise nestes autos se enquadra com nitidez no relato do segundo parágrafo do voto do relator, na transcrição acima (item 117 nesta instrução) . E diversos dos itens de orientações do Acórdão 1977/2013-TCU-Plenário, se adotados pelos gestores do HUWC teriam evitado as consequências ocorridas. Porém, não existiam à época das licitações ora tratadas, o que se considera que concorre a favor do responsável.
Considerando o exposto, conclui-se que, a opção indevida pelo regime de execução de empreitada por preço global, redundou na baixa competitividade dos três certames concomitantes, vencidos por uma única empresa, que não pôde elaborar suas propostas de preços com total e completo conhecimento dos objetos licitados, pois nem os próprios quadros do órgão detinham tal informação, ante a característica de imprecisão intrínseca e relevante de quantitativos de obras de reforma, em especial em edificações com mais de cinquenta anos de construídas e que nunca haviam passado por intervenções dessa monta, e, por fim, resultou na situação catastrófica de abandono das obras pela empresa vencedora, deixando diversos serviços inacabados e 52 leitos indisponíveis aos usuários do SUS, no total dos três contratos.
Não obstante esse quadro relatado, verifica-se que, especificamente no que toca a este ponto da opção indevida pelo regime de execução de empreitada por preço global, há aspectos que excluem a culpabilidade na conduta imputada ao responsável, Sr. Adolfo Bruno Férrer Bezerra de Menezes, e que justificam a não aplicação da penalidade de multa ao gestor, como o cenário exposto no relatório e voto que fundamentam o Acórdão 1977/2013-TCU-Plenário, no sentido de que a letra da lei não deixa claro como e quando utilizar cada um dos regimes de execução por empreitada definidos pelo legislador, bem como, a jurisprudência deste Tribunal, à época, era controversa e não delineava com clareza as implicações do uso desse regime.
Em adição, conforme já relatado nesta instrução (item 74) , não foi encontrado sobrepreço nas planilhas orçamentárias nem nos aditivos de replanilhamento, e, os gestores, investidos nos cargos de Superintendente e Gerente Administrativo, envidaram esforços para executar as obras, contratando pessoal complementar para suprir as lacunas de documentos deficientes.
Item a.3 da audiência: 
Srs. Florentino de Araújo Cardoso Filho, ex-Superintendente; José Luciano Bezerra Moreira, Superintendente; Adolfo Bruno Férrer Bezerra de Menezes, ex-Gerente Administrativo; Suely Beserra de Castro, ex-Chefe da Divisão de Engenharia e Arquitetura e Fiscal de Obras dos Hospitais Universitários; e Rafael Henrique de Araújo Neto, Coordenador de Obras e Projetos da UFC e Fiscal de Obras dos Hospitais Universitários, pelo pagamento a maior do item Administração Local da Obra relativo aos Contratos 15/2012 e 16/2012, com a utilização de forma de medição inadequada (mensal) e o consequente faturamento desses serviços de forma não proporcional à execução da obra.
Previamente ao relato e análise das razões de justificativa apresentadas, contextualiza-se a irregularidade imputada aos responsáveis.
À época das licitações em comento, ocorridas em 2012, havia jurisprudência pacificada desta Corte no sentido de determinar ao órgão contratante que o item Administração Local não deve estar incluído no BDI, mas, sim, na planilha de custos diretos, por ser passível de identificação, mensuração e discriminação. Exemplos são os Acórdãos 397/2008, 859/2009, 1.119/2010, 1.016/2011 e 1.678/2011, todos do Plenário deste TCU, entre outros.
É fato que, à época, também havia decisões deste Tribunal já sinalizando que, além de constar da planilha de custos diretos, o pagamento do item Administração Local fosse feito na proporção da execução financeira dos serviços, porém, em geral, ocorria a recomendação de tal medida. A exemplo dos Acórdãos 3.103/2010 e 2.369/2011, ambos do Plenário. 
Com a edição do Acórdão 2622/2013-TCU-Plenário, a forma de execução desse item foi efetivamente definida para os contratos da Administração Pública, nos seguintes termos:
9.3 determinar ao Ministério do Planejamento, Orçamento e Gestão que:
 (...) 
9.3.2. oriente os órgãos e entidades da Administração Pública Federal a:
 (...) 
9.3.2.2. estabelecer, nos editais de licitação, critério objetivo de medição para a administração local, estipulando pagamentos proporcionais à execução financeira da obra, abstendo-se de utilizar critério de pagamento para esse item como um valor mensal fixo, evitando-se, assim, desembolsos indevidos de administração local em virtude de atrasos ou de prorrogações injustificadas do prazo de execução contratual, com fundamento no art. 37, inciso XXI, da Constituição Federal e no arts. 55, inciso III, e 92, da Lei n. 8.666/1993;
A motivação para tal determinação é evitar que esse item seja remunerado de forma desproporcional ao faturamento dos serviços de obras civis em caso de atrasos por culpa da contratada e, além disso, a remuneração fixa pode ser um desincentivo para que a contratada realize o serviço dentro do prazo inicialmente previsto.
Ademais, se o pagamento fixo da administração local não refletir a realidade da obra, pode caracterizar pagamento antecipado por serviço ou etapa não executada. Sendo que, o pagamento antecipado constitui grave infração à norma legal, especialmente nos arts. 62 e 63 da Lei 4.320/1964 e art. 65, inciso II, alínea c, da Lei 8.666/1993 ante a comprovada ocorrência de infração à norma legal financeira.
A partir da jurisprudência relatada, considera-se que, antes da edição do Acórdão 2622/2013-TCU-Plenário, a rigor, era discricionário ao órgão o pagamento em valores fixos do item 'Administração Local', desde que devidamente discriminado e detalhado na planilha de custos diretos e com os pagamentos ocorrendo de forma concomitante à execução da obra, de modo que a obra chegue ao fim juntamente com a medição e o pagamento de 100% da parcela de administração local.
Nos contratos resultantes das CPN 28/2012 e CPN 29/2012 aconteceu justamente a indevida desproporcionalidade entre o pagamento do item e a execução das obras. A equipe de auditoria constatou que, 'enquanto os serviços de engenharia objeto dos Contratos 15/2012 e 16/2012 evoluíram cerca de 12,41% e 19,56%, foram aferidos, respectivamente, cerca de 59,38% e 100% dos serviços de administração local medidos por permanência (de forma mensal e pagos em valores fixos) ' (peça 114, p. 31) . 
A responsabilidade dos servidores envolvidos decorre, em especial, do fato de, ao tomarem conhecimento que as obras não estavam caminhando no compasso previsto e contratado, não terem tomado a decisão de celebrar termo aditivo com a empresa contratada com vistas a compatibilizar o pagamento do item 'Administração Local' à realidade da execução das obras.
Para contextualizar as responsabilidades dos senhores arrolados neste item de audiência, é importante relatar sobre um memorando expedido já durante a gestão do atual superintendente, e uma reunião que precedeu a elaboração desse documento.
O Memo 292/2014-DEA/HUs/UFC, de 27/6/2014, assinado pela Sra. Suely Beserra de Castro, fiscal dos contratos, e pelo Sr. Adolfo Bruno Férrer, então Gerente Administrativo, intitulado como 'Justificativa para Administração Local de Obra' (peça 58, p. 4-10) , informa que o documento tem a finalidade de explicar os critérios adotados na aceitação da medição da Administração Local das obras dos Contratos 12/2012, 15/2012 e 16/2012.
Explica que as cláusulas contratuais de cada contrato exigem que a contratada mantenha uma equipe mínima durante todo o período da obra. O custo mensal dessa equipe, por contrato, é no montante de R$ 47.978,29, para os três contratos o valor é de R$ 143.984,27.
Relata que, pela planilha orçamentária, o item 'Administração Local' tem um valor diferente para cada contrato, os quais somados alcançam o valor mensal de R$ 93.904,38, portanto menor que o valor definido em contrato. Diante dessa constatação, e do fato que a mesma empresa executa os três contratos, foi solicitada à contratada, e atendido, a unificação das equipes administrativas dos contratos, naquilo que for comum e coincidente. O referido memorando conclui suas justificativas nos seguintes termos (peça 58, p. 9) :
Pelas considerações acima averbadas, foi adotada a unificação das administrações locais dos 03 (três) contratos, para adequar a cláusula contratual da exigência da equipe mínima, já que os contratos têm a mesma empresa como CONTRATADA, permitindo economicidade ao contrato e flexibilidade da logística executiva. O critério de medição mensal da administração local corresponde a equipe efetivamente, constante das folhas de pagamento apresentadas e constatadas pela fiscalização. Tendo como pressuposto o atendimento da gestão dos três contratos simultaneamente.
Faz-se observar que as três formas expostas de pagamento do item em questão são mensais fixas. Seja pagando pelo custo da equipe mínima definida para cada contrato, seja pagando pelo valor da planilha orçamentária, ou, a proposta do documento, de pagar por uma equipe mínima porém, parte dela, comum aos três contratos.
De todo modo, esse memorando, datado de 27/6/2014, foi tardio como tentativa de solucionar o problema do pagamento desproporcional nesse item, pois, sua data é posterior à última medição, qual seja a 14ª planilha de medição, que se refere a serviços medidos entre 26/3/2014 e 25/4/2014 (planilhas da 14ª medição dos três contratos à peça 23, p. 56) .
As planilhas da 14ª medição cobram os valores do item 'Administração Local da Obra' pelo valor fixo mensal constante da planilha orçamentária do respectivo contrato (peça 23, p. 24 e 56) . Além disso, não consta destes autos folhas de pagamento que eventualmente suportem o valor cobrado para o item na referida 14ª planilha de medição.
É provável que esse memorando tenha sido elaborado em decorrência de uma reunião realizada somente entre engenheiros técnicos vinculados ao HUWC, entre eles o engenheiro Rafael Henriques, ouvido em audiência quanto a este item, que atuavam na fiscalização dos contratos em análise nestes autos. Essa reunião tratou especificamente do assunto 'Administração Local de Obra', sendo relevante para estes autos destacar alguns trechos (ata à peça 16, p. 30-32) . 
Esta relatado na ata que os contratos tiveram cinco meses medidos com administração local por obra, e depois, a pedido da contratada, foram medidos, até a data daquela reunião, as administrações locais por contrato, sendo que nunca foi formalizada a mudança de forma de medição. Foi ressaltado que o item está medido e pago em percentual bem superior aos serviços executados, não tendo proporcionalidade devido às parcelas serem mensais fixas. Também é relatado que a última medição, que estava para ser liberada, seria suspensa para exclusão do item 'Administração Local', por orientação do engenheiro Rafael Henriques, e, depois escrito, que a 13ª medição também seria alterada para exclusão do item.
Os documentos de pagamento das 13ª e 14ª medições não estão nos autos, não sendo possível saber se o item foi excluído ou não.
Conforme cálculo da equipe de auditoria, o valor pago a maior alcança o montante de R$ 575.689,51, o qual pode ser considerado como pagamento antecipado, que diante do abandono das obras, torna-se superfaturamento por serviço não executado. Cabe observar que há alguns elementos nos autos que impedem afirmar a existência de superfaturamento, bem como, se está correto o referido valor apontado como superfaturado. 
De acordo com o relato, havia uma equipe mínima a ser mantida pela contratada, em respeito aos termos contratuais, e a despesa com essa equipe era em montante maior do que o reservado na planilha orçamentária. A empresa contratada afirma em sua resposta à oitiva realizada (item 203 nesta instrução) que os pagamentos ocorriam mediante apresentação da folha de pagamento do pessoal da contratada. Tais folhas de pagamento não estão juntadas a estes autos, não sendo possível comprovar a veracidade da informação.
Diante desse relato, há a possibilidade que os responsáveis envolvidos, gestores e empresa contratada, comprovem, por meio de documentos como folhas de pagamento e folhas de ponto, entre outros, que efetivamente a contratada incorreu em despesas no montante pago pela Administração.
Uma vez contextualizada a irregularidade imputada aos responsáveis, passa-se ao relato e análise das razões de justificativas apresentadas.
Razões de Justificativa do Sr. Florentino de Araújo Cardoso Filho, ex-Superintendente do HUWC
Relata que autorizou pagamentos, desde que amparados em pareceres técnicos. Informa que os engenheiros Suely Beserra e Rafael Henriques, responsáveis pelo ateste das faturas, são servidores públicos de inteira confiança do gestor e têm reputação ilibada. Aduz que os esclarecimentos técnicos necessários à elucidação dos fatos apontados pela equipe de fiscalização podem ser aferidos nas defesas desses responsáveis (peça 163, p. 15) .
Análise
O ex-gestor não apresenta elementos que descaracterizem sua responsabilidade como gestor do hospital e, em última instância, dos contratos, por não ter adotado ações para modificar a forma de pagamento desse item, diante do total descompasso no cronograma físico inicialmente planejado.
Os problemas resultantes dos projetos básicos e planilhas orçamentárias mal elaborados apareceram logo no início da execução dos serviços, conforme se observa dos relatos nos diários de obra (peças 56-62 e 109-111) . Os primeiros meses de execução seriam suficientes para os gestores perceberem que o cronograma físico inicialmente previsto não seria cumprido e o montante do orçamento reservado para o referido item 'administração local' findaria se esgotando antes que as obras ficassem efetivamente prontas.
Em conclusão, considera-se que cabe não acatar as razões de justificativas apresentadas, aplicando multa ao responsável envolvido, Sr. Florentino de Araújo Cardoso Filho, nos termos do art. 250, §2º, c/c art. 268, inciso III, do RI/TCU, ante a gravidade da situação resultante da irregularidade verificada, qual seja, durante a execução das obras, enquanto ocorriam diversos atrasos no cronograma físico dos contratos, ter autorizado o pagamento do item Administração Local relativo aos Contratos 15/2012 e 16/2012, com a utilização de forma de medição inadequada (mensal) e o consequente faturamento desses serviços de forma não proporcional à execução das obras;
O ato imputado ao responsável, caracteriza indício de pagamento antecipado (itens 161-162) , que diante do abandono das obras, se torna superfaturamento por serviço não executado, o que é grave infração à norma legal, contida nos arts, 62 e 63 da Lei 4.320/1964 e art, 65, inciso II, alínea c, da Lei 8.666/1993.
Razões de Justificativa do Sr. José Luciano Bezerra Moreira, atual Superintendente do HUWC
Inicia esclarecendo que o Complexo Hospitalar da UFC (CH-UFC) , constituído pelo Hospital Universitário Walter Cantídio (HUWC) e pela Maternidade Escola Assis Chateaubriand (MEAC) foi administrado, por mais de cinco décadas, pela Sociedade de Assistência a Maternidade Escola Assis Chateaubriand (SAMEAC - atual Instituto Compartilha) . Informa que, após celebração de contrato de gestão gratuita entre a Universidade Federal do Ceará (UFC) e a Empresa Brasileira de Serviços Hospitalares (Ebserh) deu-se início a um novo modelo de gerenciamento destes hospitais universitários, que passou a ser paulatina e progressivamente assumida pela Ebserh (peça 142, p. 1-2) .
Assevera que o contrato UFC/Ebserh foi celebrado em 26/11/2013, quando, à época, o superintendente era o Sr. Florentino de Araújo Cardoso Filho, e sua gestão como atual superintendente se iniciou formalmente em 9/5/2014, quando as obras dos contratos 12/2012, 15/2012 e 16/2012, conforme Ata de Reunião, datada de 5/2/2014 (peça 142, p. 10) , já se encontravam paralisadas. Aduz que apenas participou dos momentos finais da suspensão das atividades de reforma, na expectativa de minimizar os prejuízos resultantes desta descontinuidade dos serviços contratados, não lhe competindo examinar a conveniência ou a oportunidade dos atos praticados na gestão anterior, nem analisar aspectos de natureza eminentemente técnica ou administrativa (peça 142, p. 2) .
Quanto ao mérito do questionamento realizado em sede de audiência, ressalta que, à época que iniciou sua gestão, a partir de maio de 2014, existia um grupo de profissionais com expertise e competência formal para exercer a fiscalização direta das obras, a fim de subsidiar os fiscais dos contratos quanto a informações e tomadas de decisões que se fizessem necessárias, conforme Portarias 007-B, de 18/4/2013 e 009, de 6/6/2013 (peça 142, p. 11-12, respectivamente) . Menciona que tais decisões eram de exclusiva alçada do corpo técnico, visto se tratar de assunto eminentemente específico à área de engenharia, sendo tão somente comunicado à superintendência que, protocolarmente, despachava os documentos buscando imprimir celeridade à retomada das obras, com a perspectiva de alcançar a conclusão, ainda que tardiamente, dos serviços contratados (peça 142, p. 3) .
Pouco antes de iniciar sua gestão, foi convidado a participar de reunião, realizada em 29/4/2014 (ata à peça 142, p. 13-14) , na qual manifestou preocupação quanto à conclusão, com a maior brevidade possível, das obras de reforma que estivessem mais próximas da sua conclusão. Relata que, na data de 20/5/2014, houve outra reunião (ata à peça 142, p. 15-17) , dessa vez apenas com o corpo técnico e de fiscalização, para tratar do assunto referente à administração das obras (peça 142, p. 4) .
Ressalta que assumiu a atual gestão em 9/5/2014 e, pouco mais de dez dias depois 'participou de referido ato', concluindo ser 'prematuro atribuir-lhe nexo de causalidade quanto a uma suposta 'não apuração de causas e responsabilidades pelo atesto de medições com valores superiores ao percentual da obra'' (peça 142, p. 4) .
Faz observar que, na ata da reunião do dia 20/5/2014, o fiscal do contrato pontua que as medições de números 13 e 14 deveriam ser corrigidas, de modo a se ajustarem ao pagamento do item administração de obra. Diante de tal constatação, afirma o gestor que, somente após análise técnica e revisão, tais medidas e respectivos atestes deveriam ter sido encaminhadas para pagamento. Porém, os atestes das medições 13 e 14, bem como a autorização de pagamento dessas medições, aconteceram no dia 22/4/2014 (peça 142, p. 18-21) , ou seja, em data pretérita à assunção do atual superintendente. Por fim, alega, portanto, que todas as medições que constavam valores a serem pagos no item 'administração de obra' foram atestadas, antes que esse gestor assumisse o cargo (peça 142, p. 4-5) .
Análise
As justificativas do atual superintendente do HUWC são apresentadas no sentido de que tomou posse em seu cargo, em 9/5/2014, após a última medição de serviços executados, qual seja, a 14ª medição, que se refere a serviços medidos entre 26/3/2014 e 25/4/2014 (peça 23) . Por isso, não lhe competiria examinar a conveniência ou a oportunidade dos atos praticados na gestão anterior, nem analisar aspectos de natureza eminentemente técnica ou administrativa.
Considera-se que essas justificativas não são suficientes para afastar sua responsabilidade. Conforme uma planilha de execução orçamentária dos empenhos relacionados aos contratos, os empenhos foram executados até 6/10/2014 (peça 17, p. 9-10) , portanto, já durante a gestão desse responsável. 
Conforme informado pelo próprio responsável em suas alegações, ele participou de uma reunião, realizada em 29/4/2014, de cuja ata consta, entre os pontos discutidos, que ocorreram 'várias explicações sobre a administração local' (peça 142, p. 14) . Ademais, como gestor máximo do HUFC também tomou conhecimento do memorando relatado nos itens 151-153 acima nesta instrução, que propunha alterar a forma de pagamento do item em questão. 
Tendo conhecimento dos problemas acarretados com o item, indicando, a princípio, que estava ocorrendo pagamento antecipado, era seu dever não autorizar os pagamentos sob sua alçada até que o problema fosse solucionado. Cabe ressaltar que, caso o débito seja confirmado, o responsável é alcançado somente pelos valores pagos durante sua gestão.
Também imputa-se ao atual gestor a conduta de não ter apurado as causas e responsabilidades pelo atesto de medições do item 'Administração Local' com valores superiores ao percentual de execução física da obra, permitindo o pagamento a maior com a ocorrência de superfaturamento.
Em conclusão, verifica-se que cabe não acatar as razões de justificativas apresentadas, aplicando multa ao responsável envolvido, Sr. José Luciano Bezerra Moreira, nos termos do art. 250, §2º, c/c art. 268, inciso III, do RI/TCU, ante a gravidade da situação resultante da irregularidade verificada, qual seja, ter autorizado os pagamentos sob sua alçada, tendo conhecimento dos problemas acarretados com o item 'Administração Local', sem que o problema fosse solucionado, indicando, a princípio, que estava ocorrendo pagamento antecipado (itens 161-162) , que diante do abandono das obras, se torna superfaturamento por serviço não executado, o que é grave infração à norma legal, contida nos arts. 62 e 63 da Lei 4.320/194 e art. 65, inciso II, alínea c, da Lei 8.666/1993.
Razões de Justificativa do Sr. Adolfo Bruno Férrer Bezerra de Menezes, ex-Gerente Administrativo do HUWC
Inicia relatando que o pagamento do item 'Administração Local da Obra' foi tema de incontáveis reuniões técnicas entre as equipes administrativa dos HU, com as equipes de engenharia lotadas nos HU e na Superintendência de Obras da UFC, por vezes com a presença de auditores ou procuradores lotados na Universidade Federal do Ceará, e se entendeu por justo e legal realizar parte dos pagamentos de tal rubrica, correspondente a custos reais de administração local da obra, já que a empresa contratada em todo momento manteve engenheiro (s) residente (s) , outros técnicos em determinados períodos (tais como estagiários e almoxarife) e vigias, além de custos administrativos dos canteiros de obras (peça 165, p. 7) .
Alega que o desembolso neste item, desproporcional ao percentual de execução de obra, deveu-se à dificuldade enfrentada pela necessidade de pausas na produtividade das equipes em campo para que se pudessem ajustar alguns projetos, que, por infortúnio do curto prazo estabelecido pelos ministérios financiadores, vieram a ser licitados (os projetos) com posterior indicação de replanilhamentos. Aduz que formalizou, à época, sua preocupação com a qualidade dos projetos licitados devido aos constantes prazos exíguos para conceber e desenvolver projetos de engenharia e arquitetura, e que tem convicção em sua boa intenção em garantir maior quantidade de recursos financeiros para os hospitais da UFC (peça 165, p. 7) .
Análise
O ex-gerente administrativo, ora responsabilizado, não apresenta elementos que descaracterizem sua responsabilidade como gestor dos contratos, por não ter adotado ações para modificar a forma de pagamento desse item, diante do total descompasso no cronograma físico inicialmente planejado.
Os problemas resultantes dos projetos básicos e planilhas orçamentárias mal elaborados apareceram logo no início da execução dos serviços, conforme se observa dos relatos nos diários de obra. Os primeiros meses de execução seriam suficientes para o gestor perceber que o cronograma físico inicialmente previsto não seria cumprido e o montante do orçamento reservado para o referido item administração local findaria se esgotando antes que as obras ficassem efetivamente prontas.
Em conclusão, verifica-se que cabe não acatar as razões de justificativas apresentadas, aplicando multa ao responsável envolvido, Sr. Adolfo Bruno Férrer Bezerra de Menezes, nos termos do art. 250, §2º, c/c art. 268, inciso III, do RI/TCU, ante a gravidade da situação resultante da irregularidade verificada, qual seja, durante a execução das obras, enquanto ocorriam diversos atrasos no cronograma físico dos contratos, ter autorizado o pagamento do item Administração Local relativo aos Contratos 15/2012 e 16/2012, com a utilização de forma de medição inadequada (mensal) e o consequente faturamento desses serviços de forma não proporcional à execução das obras.
O ato imputado ao responsável, caracteriza indício de pagamento antecipado (itens 161-162) , que diante do abandono das obras, se torna superfaturamento por serviço não executado, o que é grave infração à norma legal, contida nos arts. 62 e 63 da Lei 4.320/1964 e art. 65, inciso II, alínea c, da Lei 8.666/1993.
Razões de Justificativa da Sra. Suely Beserra de Castro, ex-Chefe da Divisão de Engenharia e Arquitetura e Fiscal de Obras dos Hospitais Universitários, e do Sr. Rafael Henrique de Araújo Neto, ex-Coordenador de Obras e Projetos da UFC e Fiscal de Obras dos Hospitais Universitários
Relata-se as duas justificativas em sequência, com análise conjunta, tendo em vista que ambas apresentam elementos e lógica de apresentação muito semelhantes, inclusive com trechos de citações idênticos. Além disso, os dois responsáveis atuaram com a mesma função de fiscais dos contratos.
Razões de Justificativa da Sra. Suely Beserra de Castro 
Inicia justificando que o item 'administração de obra' era um serviço relativamente novo àquela época, por isso causou muita polêmica e foi assunto constante em reuniões sobre a obra 'até que este fato ocasionou a sua aplicação de forma inadequada (mensal) (peça 146, p. 10-11) .
Salienta que, diferentemente do termo 'fiscal de obras' apontado no relatório de auditoria, foi designada fiscal de contratos. Ressalta que as notas fiscais somente recebiam sua assinatura após serem recebidas, conferidas, atestadas e assinadas pela equipe técnica de fiscalização de obras designada pela superintendência do HUWC. À sua chefia competia dar seguimento e encaminhamentos burocráticos, protocolares e administrativos (tipo conferência de documentações legais, jurídico-fiscais, saldo de empenhos, etc.) para a efetivação dos respectivos pagamentos (peça 146, p. 11) .
Afirma que há clara diferença entre as competências do fiscal de contrato e do fiscal de obra, apresentando as seguintes definições, tendo como fonte o TCE/MG: fiscal de obra obrigatoriamente deve ser engenheiro e é responsável pela parte técnica, qualitativa, quantitativa e cronograma físico da obra; e fiscal do contrato cuida de todas as etapas do contrato, tendo a visão do todo e é representante da Administração, especialmente designado, deve ter a assessoria de um engenheiro. E que foi designada fiscal dos contratos, mas sob assessoria técnica de engenheiros designados pelas Portarias 007-B, de 18/4/2013, e 009, de 6/6/2013, ambas do HUWC (peça 147, p. 2) (peça 146, p. 12) .
Menciona que a equipe designada nas citadas portarias exercia o comando das decisões tomadas durante a execução, anexando documentação relacionada (peça 147, p. 149-162) que demonstra a independência dos fiscais de obra em relação à sua participação, que tinha como finalidade principal o ateste das faturas para os encaminhamentos legais e administrativos. Finaliza informando que se desligou da chefia do DEA/HUWC em 29/6/2014 (peça 146, p. 13) .
Razões de Justificativa do Sr. Rafael Henrique de Araújo Neto
Inicia observando que, apesar de constar na documentação deste TCU que era fiscal de obra, na verdade foi designado 'fiscal dos contratos'. Quanto às medições informa que eram realizadas, conferidas e atestadas pela equipe de fiscais do setor de engenharia do HUWC, designada como equipe dos 'fiscais de obras'. Do mesmo modo, as notas fiscais eram inicialmente recebidas, conferidas, atestadas e assinadas pela equipe técnica de fiscalização, e somente após esta etapa as faturas recebiam sua assinatura, competindo-lhe dar seguimento e acompanhamentos burocráticos, protocolares e administrativos para efetivação dos pagamentos (peça 139, p. 4-5) .
Apresenta o mesmo texto da responsável Suely Beserra com as definições de fiscal de obra e de contrato extraídas da página eletrônica do TCE/MG (item 190 nesta instrução) . Informa estar anexando (peça 139, p. 108-127) farta documentação de reuniões e decisões tomadas pela equipe de fiscais de obra demonstrando a independência desses fiscais em relação à sua participação (peça 139, p. 5-6) .
Análise conjunta
Os responsabilizados não apresentam elementos que descaracterizem suas responsabilidades como gestores dos contratos, por não terem adotado ações para modificar a forma de pagamento desse item, diante do total descompasso no cronograma físico inicialmente planejado.
Os problemas resultantes dos projetos básicos e planilhas orçamentárias mal elaborados apareceram logo no início da execução dos serviços, conforme se observa dos relatos nos diários de obra. Os primeiros meses de execução seriam suficientes para os dois gestores perceberem que o cronograma físico inicialmente previsto não seria cumprido e o montante do orçamento reservado para o referido item 'administração local' findaria, esgotando-se antes que as obras ficassem efetivamente prontas.
As justificativas dos engenheiros Suely e Rafael, de que eram fiscais do contrato e não da obra, não fazem sentido. Não somente são engenheiros e detém a capacidade técnica para acompanhar a execução física, como, de todo modo, não poderiam assinar documentos e atestar notas fiscais sem estar ao par do dia a dia das obras, e dos problemas de atrasos constantes que estavam ocorrendo, bem como, que esse fato estava impactando negativamente no item administração local.
O engenheiro Rafael Henrique afirma que a equipe de fiscais era independente em relação à sua participação, porém, não é o que se observa na ata da reunião que trata especificamente do assunto 'administração local' (item 158 nesta instrução) . Há um trecho que deixa claro sua autoridade para tomar decisões sobre a equipe de fiscalização. É dito que: 'Rafael ressaltou que a 13ª e 14ª medições devem ser alteradas e solicitar da empresa a relação do pessoal administrativo e informar se perguntado que foi determinação do Rafael' (grifo nosso) (peça 142, p. 17) .
Em conclusão, verifica-se que cabe não acatar as razões de justificativas apresentadas, aplicando multa aos responsáveis envolvidos, Srs. Suely Beserra de Castro e Rafael Henrique de Araújo Neto nos termos do art. 250, §2º, c/c art. 268, inciso III, do RI/TCU, ante a gravidade da situação resultante da irregularidade verificada, qual seja, durante a execução das obras, enquanto ocorriam diversos atrasos no cronograma físico dos contratos, atestar as medições do item Administração Local relativo aos Contratos 15/2012 e 16/2012, com a utilização de forma de medição inadequada (mensal) e o consequente faturamento desses serviços de forma não proporcional à execução das obras, o que permitiu a possível ocorrência de pagamento antecipado (itens 161-162) , que diante do abandono das obras, se torna indício de superfaturamento por serviço não executado, sendo grave infração à norma legal, contida nos arts. 62 e 63 da Lei 4.320/1964 e art. 65, inciso II, alínea c, da Lei 8.666/1993.
Oitiva da contratada nos termos do despacho do relator à peça 116, p. 2:
Oitiva da empresa Edcon Comércio e Construções Ltda. para que se manifeste, caso entenda pertinente, acerca dos pagamentos relativos à administração local realizados desproporcionalmente à execução das obras (questão objeto da audiência proposta no item 'a.3' do parágrafo 213 do relatório de auditoria) 
Resposta à oitiva da empresa Edcon Comércio e Construções Ltda.
Inicia esclarecendo que, em momento algum, houve abandono da obra ou paralisações que pudessem ser atribuídas responsabilidades da contratada. Alega que o pedido de rescisão contratual fundamentava-se também na paralisação por mais de 120 dias das obras e na não liberação de áreas para a execução dos serviços, o que por si só lhe daria a prerrogativa de rescindir o contrato administrativo, consoante dicção do art. 78, XIV e XVI da Lei no 8.666/1993. Assevera que os referidos pedidos foram protocolados antes do término do prazo de vigência dos contratos. Ressalta que os ambientes citados como não concluídos no parágrafo 188 do relatório de fiscalização, não o foram devido aos pedidos de rescisão não terem sido analisados, passados mais de dois anos dos seus protocolos (peça 148, p. 3-4) .
No intuito de um deslinde definitivo para os contratos em questão, a empresa protocolou, em 16/3/2015, uma Proposta de Acordo de Rescisão Amigável para os Contratos 12/2012, 15/2012 e 16/2012, comprometendo-se a finalizar os serviços solicitados no Ofício 454/2014-SHU/MEAC/HUWC/UFC, mesmo com os prazos contratuais exauridos, em um prazo máximo de 45 dias, dispensando, os valores de desmobilização e lucro cessante anteriormente pleiteados. Entretanto, até a data de seu ofício a este Tribunal não obteve resposta da Administração, o que inviabilizou a conclusão dos serviços (peça 148, p. 5) .
Acerca do mérito da oitiva, afirma não ter ocorrido obtenção de superfaturamento no item 'administração local'. Cita o Acórdão 2369/2011-TCU-Plenário para destacar que cabe ao gestor indicar os critérios de aceitabilidade e as condições de pagamento do referido item e apresenta excerto da Planilha Orçamentária Padrão integrante do edital 28/2012, a qual especifica a unidade de medida mensal para esse item. Também transcreve trechos do edital sobre a composição do orçamento sintético e sobre as obrigações da contratada que podem se enquadrar no item em comento, e cita o art. 41, caput, da Lei 8.666/1993, que trata da vinculação ao edital, para concluir que cumpriu fielmente suas obrigações, fazendo jus ao pagamento da forma como disposto no edital (peça 148, p. 5-9) .
Ressalta que participou da licitação e apenas anuiu ao contrato e aditivos, em boa-fé, sob o pressuposto necessário de que seria remunerada nos termos propostos e contratados. A modificação posterior do critério de pagamento de um dos itens que compõem a planilha de preços, frustraria a confiança gerada pelos atos do Poder Público, violando a boa-fé objetiva, a autonomia privada da vontade e a segurança jurídica. Aduz que, caso o TCU entenda que o critério estabelecido no instrumento convocatório pelos gestores do órgão para os pagamentos da rubrica referente à Administração Local não era o ideal, devem ser preservados os direitos adquiridos, bem como os efeitos consolidados desses contratos e aditivos (peça 148, p. 9-10) .
Além disso, os pagamentos eram disponibilizados à contratada mediante a comprovação da efetiva execução dos serviços, por meio da apresentação da folha de pagamento do pessoal da contratada, o que afasta qualquer alegação de enriquecimento ilícito por parte da empresa, bem como aceitou centralizar a Administração Local dos três contratos, demonstrado sua boa-fé, o que possibilitou reduzir sobremaneira os custos para a Administração, com o escopo de dar fiel andamento as obras  (peça 148, p. 10) .
Cita a obra 'Orientações para Elaboração de Planilhas Orçamentárias de Obras Públicas do TCU' e o Acórdão 2622/2013-TCU-Plenário, para ressaltar que as determinações desta Corte de Contas são orientações direcionadas à atuação dos gestores dos órgãos, precipuamente quando da elaboração do edital. Não se podendo cogitar que uma empresa seja responsabilizada posteriormente por ter a Administração deixado de seguir uma orientação do TCU. Conclui que não houve irregularidade, entre as imputações da equipe de auditoria, que possa ser atribuída ou que estivesse na alçada de responsabilidade da empresa (peça 148, p. 10-11) .
Análise
A empresa alega que o pagamento do item em comento era feito mediante apresentação da folha de pagamento do pessoal da contratada. Não é possível confirmar a informação, pois os documentos de medição e pagamento não estão completos nestes autos, não há folhas de pagamento junto com as planilhas de pagamento anexadas nestes autos, nem estão juntadas todas as planilhas de medição.
Na planilha da 14ª medição, para o Contrato 15/2012, consta o valor do item 'administração local de obra', com base na planilha orçamentária do contrato, e, para o Contrato 16/2012, consta o item zerado por já ter sido pago 100% do valor contratado (peça 23, p. 24 e 57) , cabendo ressalvar que não se encontram nestes autos todas as planilhas de pagamento dos contratos. 
Além disso, os engenheiros da equipe de fiscalização do HUWC registraram em ata de reunião, ocorrida em 20/5/2014, que os contratos tiveram cinco meses medidos com administração local por obra, e depois, a pedido da contratada, foram medidos, até a data daquela reunião, as administrações locais por contrato, sendo que nunca foi formalizada a mudança de forma de medição (peça 16, p. 30) . Assim, a informação da empresa não condiz com a informação dos fiscais das obras.
A equipe de auditoria constatou que, enquanto os serviços de engenharia objeto dos Contratos 15/2012 e 16/2012 evoluíram cerca de 12,41% e 19,56%, foram aferidos, respectivamente, cerca de 59,38% e 100% dos serviços de administração local. Esse procedimento configura um ganho financeiro ao contratado com o aporte de recursos antecipadamente, em detrimento do ente público que os disponibilizou.
 O que se constata nestes autos é que, devido aos critérios adotados de pagamento do item em parcela mensal fixa, os diversos atraso na execução das obras não se refletiram na desaceleração da medição e pagamento da administração local  (paga em função do transcorrer dos meses) , embora os serviços que a compõem estivessem quase todos paralisados ou ocorrendo de forma bem mais lenta do que o previsto.
Assim, há indícios de que se pagou por serviços não prestados, gerando superfaturamento e um descolamento dos pagamentos da administração local frente à execução dos serviços da obra, beneficiando o contratado por conta do atraso.
Conforme está detalhado nos itens 160-162 e 233 e 241 desta instrução, não há elementos nos autos suficientes para afirmar que a contratada se beneficiou recebendo recursos públicos a mais do que os serviços executados, cabendo ao HUWC apurar esses valores, e, se for o caso, instaurar a devida tomada de contas especial.
Diligência de 27/1/2017: 
Medidas que estão sendo tomadas no sentido de restaurar e manter o nível de serviços do HUWC e/ou os planos de ação com esse objetivo.
Resposta à diligência do HUWC
Através do Ofício 066/2017-SHU/MEAC/HUWC/UFC, de 15/3/2017, é informado pelo superintendente dos HU da UFC que o Complexo Hospitalar da UFC (CH-UFC) , constituído pelo Hospital Universitário Walter Cantídio (HUWC) e pela Maternidade Escola Assis Chateaubriand (MEAC) foi administrado, por mais de cinco décadas, pela Sociedade de Assistência a Maternidade Escola Assis Chateaubriand (SAMEAC - atual Instituto Compartilha) . Que, após celebração de contrato de gestão gratuita entre a Universidade Federal do Ceará (UFC) e a Empresa Brasileira de Serviços Hospitalares (Ebserh) teve início um novo modelo de gerenciamento destes hospitais universitários, que passou a ser paulatina e progressivamente assumida pela Ebserh (peça 142, p. 1-2) .
Informa que, a partir de meados de abril/maio de 2014, houve a realização do primeiro concurso da Ebserh para cerca de 1.900 cargos e, com o início de contratação dos concursados em setembro daquele mesmo ano, a Ebserh iniciou paulatina e progressivamente a gestão do CH-UFC. Relata que, a partir de meados de 2015, quando já dispunha de um contingente minimamente razoável de pessoal, a Ebserh iniciou a implantação de política de reestruturação e manutenção da infraestrutura dos hospitais. Assim, contando com engenheiros, arquitetos, administradores e uma gama de pessoal de nível médio se pôde enfrentar os problemas mais graves que comprometiam a infraestrutura hospitalar (peça 142, p. 5) .
Anexa o 'Relatório Técnico - Ações promovidas pelo setor de infraestrutura física da Ebserh na infraestrutura do HUFC e MEAC', datado de 3/2/2017 (peças 142, p. 61-106, e 143, p. 1-51) . Informa que a comparação desse relatório com a Planilha REHUF-2ª etapa (peça 143, p. 52) , que discrimina as obras de reforma contempladas nos contratos 12/2012, 15/2012 e 16/2012, pode se verificar o quanto das obras inacabadas desses contratos puderam ser concluídas (peça 142, p. 6) .
Com relação ao Contrato 12/2012, que envolvia reformas na MEAC, o item 3.1-'Reforma das enfermarias do primeiro e segundo pavimentos do bloco principal' tem concluída a reforma das enfermarias do primeiro pavimento, enquanto as do segundo pavimento, estima que estejam concluídas em meados de junho/julho de 2017 (peça 142, p. 6) .
O Contrato 15/2012 tem concluída, até a data da resposta, apenas a reforma do item: 1.1 - 'Reforma do Ambulatório de Dermatologia'. Os itens 1.4 - 'Reforma das Enfermarias da Clínica Cirúrgica' e 1.5- 'Reforma da Unidade de Transplante no 3º pavimento no Bloco Cirúrgico', que são obras mais pesadas e complexas do ponto de vista da engenharia civil, desde 2016, que foi remetido para a Ebserh - Sede relatório do estado em que tais reformas foram paralisadas, e solicitado o projeto que permite licitar suas conclusões (peça 142, p. 6) .
Informa que, em dias recentes à época da resposta, recebeu informações sobre a existência dos referidos projetos, e aquela superintendência estava negociando com a Ebserh - Sede a conclusão dessas duas reformas, pretendendo, até o fim de 2017, licitar e iniciar a conclusão das obras (peça 142, p. 6-7) .
Sobre o Contrato 16/2012, informa a conclusão plena dos itens 2.1- 'Reforma do Ambulatório do Servidor', 2.3- 'Reforma das fachadas do HUWC', 2.5- 'Reforma da Nutrição Parenteral' e 2.6- 'Reforma dos Sanitários do Público' (peça 142, p. 7) .
Resposta à diligência da Ebserh 
Por meio do Oficio 289/2017_GAB/EBSERH/MEC, de 24/7/2017, o presidente da Ebserh informa que as obras de reforma executadas pela empresa Edcon Comércio e Construções Ltda. foram licitadas e contratadas pela UFC antes de a universidade firmar contrato com a Empresa Brasileira de Serviços Hospitalares (Ebserh) , que ocorreu em 26/11/2013 (peça 166, p. 2) .
No que tange às obras paralisadas no hospital, o tema foi objeto de audiência pública na Justiça Federal no Estado do Ceará, conforme Processo 0801501-31.2017.4.05.8100, tendo sido firmado compromisso de que a UFC iria inventariar as obras parcialmente executadas, contratar os projetos básicos e executivos necessários à conclusão dessas obras e, posteriormente, discutir com a Ebserh a estratégia para a conclusão dessas e de outras obras paralisadas no HUWC (peça 166, p. 2) .
Também ficou acordado que, até a próxima audiência, agendada para o dia 22/8/2017, a UFC apresentaria informações acerca da finalização/rescisão dos contratos com as empresas Borges Carneiro e Edcon. Informa ter anexado cópia da ata da referida audiência, porém, não se encontra nestes autos (peça 166, p. 2) .
Análise
Considerando que a segunda diligência realizada solicita atualização das informações desta diligência, procede-se à análise no tópico seguinte (itens 246-249) , por ter o conteúdo mais atual.
Diligência de 25/4/2019:
a) procedimentos porventura adotados visando a rescisão dos Contratos 15/2012 e 16/2012 celebrados com a empresa Edcon Comércio e Construções Ltda., que objetivavam a execução de reforma de blocos do Hospital Universitário Walter Cantídio (HUWC) , bem como realização de um encontro de contas prévio à rescisão dos dois contratos; e 
b) medidas efetivas que foram adotadas no sentido de restaurar e manter o nível de serviços do Hospital Universitário Walter Cantídio (HUWC) , que, em decorrência da paralisação das obras objeto dos Contratos 15/2012 e 16/2012 ficou com 52 leitos hospitalares preexistentes sem funcionar, reduzindo o sobremaneira o nível de prestação da assistência hospitalar do HUWC necessário ao atendimento à população local carente de serviços de saúde, indicando, inclusive, quantos desses leitos voltaram a entrar em operação.
Resposta à diligência do HUWC
Por meio do Ofício 192/2019/SHU/MEAC/HUWC/UFC/EBSERH, de 26/7/2019, o superintendente dos HU da UFC inicia informando que, conforme expressamente previsto no contrato de gestão gratuito celebrado entre UFC e Ebserh, não havia previsão de sub-rogação à Ebserh, nem viabilidade jurídica de assunção pela Ebserh das responsabilidades decorrentes do ajuste entre UFC e eventuais entidades contratadas para prestação de serviços junto aos Hospitais Universitários (peça 182, p. 2) .
Por isso, o juízo da 6ª Vara Federal do Ceará, nos autos do Processo 0801501-31.2017.4.05.8100, que atualmente dispõe sobre referidas obras, reconheceu inexistir responsabilidade da Ebserh por tais obras paralisadas, determinando, que a Universidade Federal do Ceará procedesse à cessão patrimonial dos imóveis para que a Ebserh formalmente pudesse atuar junto a estas frentes de serviços, e transcreve a decisão (peça 182, p. 2-5) .
A UFC procedeu a inventários dos bens, reconhecendo expressamente em juízo, ficar sob sua inteira responsabilidade avaliar os procedimentos adequados para a rescisão destes contratos administrativos, com o consequente ajuste de contas. Informa que, após cessão dos bens imóveis à Ebserh, foram realizados procedimentos licitatórios voltados à contratação de empresa para realização de projetos arquitetônicos quanto às obras do 3º pavimento de leitos cirúrgicos, correspondente a aproximadamente 44 leitos (peça 182, p. 6) .
Destaca que, ao momento de sua resposta, tais leitos encontram-se desativados, com os projetos já finalizados, os quais serão remetidos à Secretaria de Saúde do Estado do Ceará, que, por meio de anuência, nos autos daquele processo judicial acima apontado, irá responsabilizar-se pela realização do processo de licitação para contratação de empresa para finalizar as obras, bem como adquirir mobília, equipamento médico-hospitalares e demais utensílios necessários ao regular funcionamento destes leitos. Assevera que estão sendo rigorosamente realizadas audiências de controle dos andamentos das obras mensalmente (peça 182, p. 6) .
O superintendente do HUWC anexa, a seu ofício que responde a diligência, as peças 183-194, que tratam de uma licitação para aquisição de insumos para laboratório, as quais aparentam não ter qualquer relação com o assunto tratado nestes autos.
Resposta à diligência da Ebserh 
Previamente ao relato da resposta, cabe observar que o Ofício 182/2019-TCU/SecexSaúde, de 25/4/2019 (peça 171) , foi enviado ao presidente da Ebserh, no endereço da sede em Brasília/DF, com ciência em 29/4/2019, conforme carimbo do setor de protocolo do órgão (peça 172) , porém o Ofício 090/2019/SHU/MEAC/HUWC/UFC/EBSERH, de 13/5/2019, encaminhado em resposta à diligência, está assinado pelo superintendente dos HU da UFC, portanto, é o mesmo responsável que assina a outra resposta à mesma diligência, relatada nos itens 224-228 nesta instrução.
Com duas diligências idênticas recebidas pelo mesmo gestor, foi enviada a mesma resposta. Assim, o teor do Ofício 090/2019/SHU/MEAC/HUWC/UFC/EBSERH, de 13/5/2019, é o mesmo do Ofício 192/2019/SHU/MEAC/HUWC/UFC/EBSERH, de 26/7/2019, relatado nos itens 224-228 nesta instrução.
A essa resposta estão anexados: cópia do contrato 15/2012 com extrato no D.O.U. e cronograma físico-financeiro (peça 176) ; cópia do contrato 16/2012 (peça 177) ; cópias de Termos de Audiência do Processo 0002012-48.2006.4.05.8100 que tramita na Justiça Federal do Ceará (peça 178) ; reportagem extraída do site do HUWC intitulada 'Secretário estadual garante empenho para concluir obra de hospitais' (peça 179) ; e cópia de Termo de cessão de uso de bens imóveis do HUWC e MEAC, celebrado entre UFC e Ebserh (peça 180) .
Análise
Quanto ao item 'a' da diligência: procedimentos porventura adotados visando a rescisão dos Contratos 15/2012 e 16/2012 e acerto de contas prévio à rescisão.
É dito pelo atual gestor do HUWC que o contrato de gestão gratuito celebrado entre UFC e Ebserh não tem previsão de sub-rogação à Ebserh, nem viabilidade jurídica de assunção pela Ebserh, das responsabilidades decorrentes dos ajustes entre UFC e eventuais entidades contratadas para prestação de serviços junto aos Hospitais Universitários.
É importante destacar que nestes autos não estão todas as planilhas de medição dos contratos. Bem como, também não estão os documentos de pagamento, como ordens bancárias e/ou comprovantes de transferência tendo como beneficiário a empresa contratada. O valor considerado pela equipe de auditoria como superfaturamento no tocante ao item 'administração local', de R$ 575.689,51, indica como referência uma planilha apresentada pela Ebserh com um resumo da liquidação dos principais itens dos contratos (peça 18, p. 6) . Assim, esse valor precisa ser confirmado por documentos probatórios demonstrando o resultado.
Aparentemente, pelos relatos em ofícios e atas de reuniões, foram realizadas quatorze medições para cada contrato, mas também essa informação precisa ser confirmada, pois a contratada pleiteia valores não pagos até a 21ª medição. As planilhas da 14ª medição estão na peça 23, sem estar acompanhadas dos respectivos comprovantes de liquidação.
Há o Processo Administrativo 23067.006741/2015-10, aberto em 14/4/2015, pela Procuradoria Geral da UFC, cujo assunto é a análise do pedido de rescisão contratual amigável dos Contratos 12/2012, 15/2012 e 16/2012, solicitado pela empresa contratada (peças 18 e 19) .
 Desse processo consta o Memo 41/2015- DEA/HUs/UFC, de 30/3/2015, assinado pelo Sr. Adeilson de Aquino Miranda, Assistente de Fiscalização das Obras do REHUF II, com de acordo do Sr. Rafael Henriques de Araújo Neto, fiscal dos contratos em conjunto com a Sra. Suely Beserra, informando que (peça 18, p. 5) :
1. Que todos os pagamentos pela execução do contrato, até esta data, foram honrados pela Contratante, bem como todos os serviços que foram pagos, também foram conferidos através da planilha de medição do contrato, não sendo nada devido pela Contratante, nem nada por executar pela Contratada, daquilo que foi efetivamente pago.
Em sequência nos mesmos autos, o Sr. Rafael Henriques de Araújo Neto, assina o Memo. 181/2015-CPO/UFC-INFRA/UFC, de 6/8/2015, reiterando a informação anterior (peça 18, p. 46-49) :
Em que pese a constatação das irregularidades acima apontadas (paralisações, atraso nas frentes de serviços, falta de recursos) , é importante ressaltar que em novembro de 2014 foi realizada a quitação de todas as pendências financeira com a contratada, bem como a remessa do saldo restante ao Ministério da Educação, pelo que, financeiramente não encontramos óbice ao desfecho destes ajustes. 
Entretanto, ainda no mesmo processo administrativo, consta a Nota Técnica 002/2016- SIF/DLIH/EBSERH/HU-UFC, de 25/2/2016, assinada pelo Sr. Pedro Theófilo Ramos Neto, Chefe do Setor de Infraestrutura Física, informando que (peça 18, p. 51-52) :
4. Esclarecemos que, referente ao contrato 12/2012, nenhum dos serviços pendentes relacionados nos itens 1 e 2 da folha n° 31, sequer foram iniciados.
5. Informamos ainda que, referente ao contrato 15/2012, todos os serviços relacionados no item 3 da folha n° 31, foram concluídos.
6. Chamamos a atenção, para a execução do contrato 16/2012, nenhum dos serviços relacionados nos itens 4, 5 e 6 da folha n° 32, sequer foram iniciados;
O documento referido nas folhas 31 e 32 daqueles autos se refere ao anexo do Ofício 454/2014-SHU/MEAC/HUWC/UFC, de 25/11/2014, assinado pelo Sr. José Luciano Bezerra Moreira, Superintendente dos Hospitais Universitários UFC/Ebserh, endereçado à empresa contratada, informando ter solucionado as pendências reclamadas pela empresa, e que, por isso, solicita o prosseguimento das obras dos contratos então vigentes, relacionando no anexo obras referentes aos objetos dos três contratos, com respectivos prazos de conclusão e entrega (peça 18, p. 17-20) .
A empresa contratada, em sua resposta à oitiva realizada por este Tribunal, encaminha cópias de correspondências suas ao HUWC e, há uma correspondência, datada de 25/11/2014, em que a empresa afirma que as parcelas referentes às medições 19, 20 e 21 estão em aberto e, com reajustes, somam a quantia de R$ 78.997,17. Acrescenta custos de desmobilização, ocorrida em fevereiro de 2014, no valor de R$ 26.800,78, e pleiteia junto ao HUWC o pagamento do montante total de R$ 105.797,95 (peça 149, p. 172-173) .
Conforme o exposto, não há elementos nestes autos suficientes para se calcular o exato valor de superfaturamento decorrente do item 'Administração Local', nem para se realizar o encontro de contas entre esse valor de superfaturamento e eventuais serviços executados e não pagos à contratada. Dependendo dos documentos probatórios, é possível que o encontro de contas demonstre a inexistência de prejuízo aos cofres públicos.
Em consulta ao Sistema Integrado de Patrimônio, Administração e Contratos da Universidade Federal do Ceará (Sipac/UFC) , observa-se que o referido Processo Administrativo 23067.006741/2015-10 teve diversas tramitações após a última que consta nestes autos (peça 19, p. 64) , sendo a última realizada em 17/1/2018, quando o processo chegou à unidade de destino Divisão de Contabilidade (peça 197) . 
Cabe observar que, em função da implantação do Sistema Eletrônico de Informações (SEI) naquela universidade, os processos do Sipac foram migrados para o SEI, e, a partir de 2/1/2018, não mais foi possível tramitar processos no Sipac (peça 198) . 
Não se obteve sucesso nas tentativas de realizar consulta ao SEI com os dados do processo, assim, é possível, e provável, que o processo tenha continuado tramitando após a última movimentação disponível no Sipac.
Considerando informação do atual superintendente de que os contratos firmados previamente à assunção da gestão pela Ebserh não foram sub-rogados, considera-se que deve ser determinado a UFC que proceda, se ainda não houver realizado, à rescisão dos Contratos 15/2012 e 16/2012 celebrados com a empresa Edcon Comércio e Construções Ltda., que objetivavam a execução de reforma de blocos do Hospital Universitário Walter Cantídio (HUWC) , bem como realize encontro de contas, se cabível, prévio à rescisão dos dois contratos, entre eventuais valores de superfaturamento pelo pagamento do item 'Administração Local', em parcelas fixas mensais e serviços executados e não pagos à contratada. E, se confirmado dano ao erário, instaure tomada de contas especial para apurar responsabilidades e obter ressarcimento aos cofres públicos.
Quanto ao item 'b' da diligência: medidas adotadas no sentido de restaurar e manter o nível de serviços do HUWC, inclusive, quantos dos 52 leitos, que deixaram de funcionar, voltaram a entrar em operação.
Consta no relatório de fiscalização (peça 114, p. 19) , que as reformas do Ambulatório de Dermatologia (Contrato 15/2012) , da Nutrição Parenteral (Contrato 16/2012) e do Transplante de Medula Óssea (Contrato 16/2012) , não foram concluídos e permaneciam, à época do relatório, com percentuais de execução de 98,11%, 76,98% e 39,37%, conforme tabela de 30/3/2015 da Fiscalização dos HU (Peça 18, p. 6) .
As informações apresentadas pelo atual superintendente do HUWC dão conta de que as devidas, e possíveis ante questões orçamentárias, providências estão sendo tomadas para retornar os leitos ao sistema. O gestor reporta que:
no caso do contrato 15/2012 temos concluída até aqui apenas a reforma do seguinte item: 1.1 - Reforma do Ambulatório de Dermatologia. Contudo, o item 1.4 - Reforma das Enfermarias da Clínica Cirúrgica e 1.5 - Reforma da Unidade de Transplante no 3º pavimento no Bloco Cirúrgico, que são obras mais pesadas e complexas do ponto de vista da Engenharia Civil, desde 2016 que remetemos para a EBSERH - Sede relatório do estado em que tais reformas foram paralisadas, bem como solicitação de projeto que permitisse licitar suas conclusões.
 (...) 
abordando o contrato 16/2012, informamos a conclusão plena dos itens 2.1 - Reforma do Ambulatório do Servidor, 2.3 - Reforma das fachadas do HUWC, 2.5 - Reforma da Nutrição Parenteral e 2.6 - Reforma dos Sanitários do Público .
Cabe observar que as obras que estavam inacabadas e foram concluídas na atual gestão não estão entre as obras que retiraram leitos do sistema SUS. Conforme informado no relatório de auditoria da equipe deste Tribunal, os leitos parados têm a seguinte distribuição (peça 114, p. 21) :
	Contrato 15/2012 - CPN 28/2012 - HUWC

	Local
	Número de Leitos Parados

	Reforma das Enfermarias da Clínica Cirúrgica
	19

	Reforma da Unidade de Transplantes do 3º Pavimento do Bloco Cirúrgico.
	25

	Contrato 16/2012 - CPN 29/2012 - HUWC

	Local
	Número de Leitos Parados

	Reforma da Clínica de Transplante de Medula Óssea - TMO
	08

Quanto a esses leitos parados, tanto o gestor do HUWC, como o presidente da Ebserh-sede, informam que as obras paralisadas no hospital são objeto do Processo 0801501-31.2017.4.05.8100 que tramita na Justiça Federal da 5ª Região - Seção Judiciária do Ceará - 6ª Vara. Alguns termos de audiência do processo foram juntados pelo superintendente do HUWC (peça 178) , demonstrando que o tema está sendo tratado com rigor pela juíza responsável pelo processo.
CONCLUSÃO
Acerca dos achados III.1 a III.4 do Relatório de Auditoria (Fiscalis 463/2016) , objetos das audiências analisadas nesta instrução, cabe rejeitar as razões de justificativa apresentadas, à exceção da irregularidade imputada aos Srs. Florentino de Araújo Cardoso Filho e Adolfo Bruno Férrer Bezerra de Menezes no item de audiência 'a.2', relacionado ao achado de auditoria III.3 (itens 96-140 nesta instrução) , propondo-se a aplicação de multa aos responsáveis quanto aos demais itens de audiência.
A análise das duas diligências realizadas demonstra a necessidade de determinar à Universidade Federal do Ceará que proceda, se ainda não houver realizado, a rescisão dos Contratos 15/2012 e 16/2012, bem como realize encontro de contas, prévio à rescisão dos dois contratos, e, se confirmado dano ao erário, instaure tomada de contas especial para apurar responsabilidades e obter ressarcimento aos cofres públicos.
Também se incluem nas propostas de encaminhamento os tópicos de recomendações propostos pela equipe de fiscalização em seu relatório à peça 114, p. 34-35.
BENEFÍCIOS DAS AÇÕES DE CONTROLE EXTERNO 
Entre os benefícios estimados desta fiscalização pode-se mencionar a melhoria da gestão e do desempenho da administração pública, bem como, se confirmado pela UFC o indício de superfaturamento, os benefícios quantificáveis desta auditoria são de R$ 575.689,51.
PROPOSTA DE ENCAMINHAMENTO
Ante o exposto, submete-se os autos à consideração superior, propondo ao Tribunal, no mérito, o seguinte: 
a) rejeitar as razões de justificativa apresentadas pelo Sr. Florentino de Araújo Cardoso Filho (CPF XXX.652.963-XX) , ex-Superintendente; pelo Sr. José Luciano Bezerra Moreira (CPF XXX.096.413-XX) , Superintendente; pelo Sr. Adolfo Bruno Férrer Bezerra de Menezes (CPF XXX.207.503-XX) , ex-Gerente Administrativo; pela Sra. Suely Beserra de Castro (CPF XXX.188.503-XX) , ex-Chefe da Divisão de Engenharia e Arquitetura e Fiscal dos Contratos 15/2012 e 16/2012; e pelo Sr. Rafael Henrique de Araújo Neto (CPF XXX.369.523-XX) , Coordenador de Obras e Projetos da UFC e Fiscal dos Contratos 15/2012 e 16/2012, com relação aos itens 'a.1' e 'a.3' das audiências; 
b) acatar as razões de justificativa apresentadas pelo Sr. Florentino de Araújo Cardoso Filho (CPF XXX.652.963-XX) , ex-Superintendente; e pelo Sr. Adolfo Bruno Férrer Bezerra de Menezes (CPF XXX.207.503-XX) , ex-Gerente Administrativo, com relação ao item 'a.2' das audiências;
c) aplicar ao Sr. Florentino de Araújo Cardoso Filho (CPF XXX.652.963-XX) , ex-Superintendente do HUWC, a multa referida no art. 58, inciso II, da Lei 8.443/1992, e no art. 268, inciso II, c/c o art. 209, inciso II, do Regimento Interno/TCU, pelas razões adiante, observando que há elementos denotando ausência de má-fé do responsável, os quais podem ser considerados atenuantes ao valor de multa imputável, fixando-lhe o prazo de 15 (quinze) dias, a partir da notificação, para que comprove, perante o Tribunal, nos termos do art. 25 da Lei nº 8.443/1992, c/c o art. 214, inciso III, alínea 'a' do RI/TCU, o recolhimento do referido valor ao Tesouro Nacional, atualizado monetariamente a partir do dia seguinte ao término do prazo ora fixado, até a data do efetivo pagamento, se for paga após o vencimento, na forma da legislação em vigor:
c.1) realização de procedimentos licitatórios (CPN 28/2012 e 29/2012) no HUWC com objeto não suficientemente detalhado ante a ausência de projetos e inconsistências de quantitativos, ocasionando constantes replanilhamentos com elevados acréscimos e supressões, incluindo alteração de valor total contratado, com a consequente paralisação e abandono de obras, todas sem condições de uso, pela empresa executora das obras e, agravado por ter causado a retirada de 52 leitos hospitalares do sistema SUS em Fortaleza/CE, infringindo artigo 6º, inciso IX, e ao artigo 7º, § 2º, incisos I e II, e § 4º da Lei 8666/1993, e às Súmulas 177 e 261 do TCU; e
c.2) ter autorizado o pagamento do item Administração Local relativo aos Contratos 15/2012 e 16/2012, com a utilização de forma de medição inadequada (mensal) e o consequente faturamento desses serviços de forma não proporcional à execução das obras, em desacordo com o princípio constitucional da transparência dos gastos públicos (art. 37, caput, da CF/88) , o art. 40, inciso XIII, da Lei 8.666/1993, bem como ao art. 17 do Decreto 7.983/2013;
d) aplicar ao Sr. José Luciano Bezerra Moreira (CPF XXX.096.413-XX) , Superintendente do HUWC, a multa referida no art. 58, inciso II, da Lei 8.443/1992, e no art. 268, inciso II, c/c o art. 209, inciso II, do Regimento Interno/TCU, por ter autorizado os pagamentos sob sua gestão, relacionados aos Contratos 15/2012 e 16/2012, tendo conhecimento que o item Administração Local estava sendo pago em valores superiores à execução física das obras, indicando, a princípio, que estava ocorrendo pagamento antecipado, sendo grave infração à norma legal, contida nos artigos 62 e 63 da Lei 4.320/64 e artigo 65, inciso II, alínea c, da Lei 8.666/93, fixando-lhe o prazo de 15 (quinze) dias, a partir da notificação, para que comprove, perante o Tribunal, nos termos do art. 25 da Lei nº 8.443/1992, c/c o art. 214, inciso III, alínea 'a' do RI/TCU, o recolhimento do referido valor ao Tesouro Nacional, atualizado monetariamente a partir do dia seguinte ao término do prazo ora fixado, até a data do efetivo pagamento, se for paga após o vencimento, na forma da legislação em vigor:
e) aplicar ao Sr. Adolfo Bruno Férrer Bezerra de Menezes (CPF XXX.207.503-XX) , ex-Gerente Administrativo do HUWC, a multa referida no art. 58, inciso II, da Lei 8.443/1992, e no art. 268, inciso II, c/c o art. 209, inciso II, do Regimento Interno/TCU, pelas razões adiante, observando que há elementos denotando ausência de má-fé do responsável, os quais podem ser considerados atenuantes ao valor de multa imputável, fixando-lhe o prazo de 15 (quinze) dias, a partir da notificação, para que comprove, perante o Tribunal, nos termos do art. 25 da Lei nº 8.443/1992, c/c o art. 214, inciso III, alínea 'a' do RI/TCU, o recolhimento do referido valor ao Tesouro Nacional, atualizado monetariamente a partir do dia seguinte ao término do prazo ora fixado, até a data do efetivo pagamento, se for paga após o vencimento, na forma da legislação em vigor:
e.1) realização de procedimentos licitatórios (CPN 28/2012 e 29/2012) no HUWC com objeto não suficientemente detalhado ante a ausência de projetos e inconsistências de quantitativos, ocasionando constantes replanilhamentos com elevados acréscimos e supressões, incluindo alteração de valor total contratado, com a consequente paralisação e abandono de obras, todas sem condições de uso, pela empresa executora das obras e, agravado por ter causado a retirada de 52 leitos hospitalares do sistema SUS em Fortaleza/CE, infringindo artigo 6º, inciso IX, e ao artigo 7º, § 2º, incisos I e II, e § 4º da Lei 8666/1993, e às Súmulas 177 e 261 do TCU; e
e.2) ter autorizado o pagamento do item Administração Local relativo aos Contratos 15/2012 e 16/2012, com a utilização de forma de medição inadequada (mensal) e o consequente faturamento desses serviços de forma não proporcional à execução das obras, em desacordo com o princípio constitucional da transparência dos gastos públicos (art. 37, caput, da CF/88) , o art. 40, inciso XIII, da Lei 8.666/1993, bem como ao art. 17 do Decreto 7.983/2013;
f) aplicar à Sra. Suely Beserra de Castro (CPF XXX.188.503-XX) , ex-Chefe da Divisão de Engenharia e Arquitetura e Fiscal dos Contratos 15/2012 e 16/2012, e ao Sr. Rafael Henrique de Araújo Neto (CPF XXX.369.523-XX) , Coordenador de Obras e Projetos da UFC e Fiscal dos Contratos 15/2012 e 16/2012, a multa referida no art. 58, inciso II, da Lei 8.443/1992, e no art. 268, inciso II, c/c o art. 209, inciso II, do Regimento Interno/TCU, pelas razões adiante, observando que há elementos denotando ausência de má-fé dos responsáveis, os quais podem ser considerados atenuantes ao valor de multa imputável, fixando-lhe o prazo de 15 (quinze) dias, a partir da notificação, para que comprove, perante o Tribunal, nos termos do art. 25 da Lei nº 8.443/1992, c/c o art. 214, inciso III, alínea 'a' do RI/TCU, o recolhimento do referido valor ao Tesouro Nacional, atualizado monetariamente a partir do dia seguinte ao término do prazo ora fixado, até a data do efetivo pagamento, se for paga após o vencimento, na forma da legislação em vigor:
f.1) pela elaboração dos Termos de Referência com insuficiente detalhamento do objeto a ser licitado (procedimentos licitatórios CPN 28/2012 e 29/2012) , sem a apresentação dos projetos de reformas das unidades dos blocos do HUWC, ocasionando constantes replanilhamentos com elevados acréscimos e supressões, incluindo alteração de valor total contratado, com a consequente paralisação e abandono de obras, todas sem condições de uso, pela empresa executora das obras e, agravado por ter causado a retirada de 52 leitos hospitalares do sistema SUS em Fortaleza/CE, infringindo artigo 6º, inciso IX, e ao artigo 7º, § 2º, incisos I e II, e § 4º da Lei 8666/1993, e às Súmulas 177 e 261 do TCU; e
f.2) atestar as medições do item Administração Local relativo aos Contratos 15/2012 e 16/2012, com a utilização de forma de medição inadequada (mensal) e o consequente faturamento desses serviços de forma não proporcional à execução das obras, em desacordo com o princípio constitucional da transparência dos gastos públicos (art. 37, caput, da CF/88) , o art. 40, inciso XIII, da Lei 8.666/1993, bem como ao art. 17 do Decreto 7.983/2013;
g) determinar à Universidade Federal do Ceará, nos termos do art. 28, inciso I, da Lei 8.443/1992, que proceda, se ainda não houver realizado, no prazo de 30 dias, à rescisão dos Contratos 15/2012 e 16/2012 celebrados com a empresa Edcon Comércio e Construções Ltda., que objetivavam a execução de reforma de blocos do Hospital Universitário Walter Cantídio (HUWC) , bem como realize encontro de contas, se cabível, prévio à rescisão dos dois contratos, entre eventuais valores de superfaturamento pelo pagamento do item Administração Local em parcelas fixas mensais e serviços executados e não pagos à contratada. E, se confirmado dano ao erário, instaure tomada de contas especial para apurar responsabilidades e obter ressarcimento aos cofres públicos;
h) recomendar ao Hospital Universitário Walter Cantídio (HUWC) que, no seu modelo de processo de aquisições para a contratação de empresa para reforma de unidades e para a gestão dos contratos decorrentes, adote os seguintes controles internos na etapa de elaboração dos estudos técnicos preliminares que servirão de base para a elaboração do termo de referência ou projeto básico, devendo conter, dentre outros aspectos, em obediência à Lei 8.666/1993, art. 6º, inc. IX, alínea c, e nos moldes do Acórdão 6638/2015-TCU-Primeira Câmara:
h.1) o levantamento de mercado junto a diferentes fontes possíveis, incluindo as contratações similares feitas por outros órgãos, consultas a sítios na internet (portais de domínio público) , consultas a publicações especializadas (e.g. comparativos de soluções publicados em revistas especializadas) e pesquisa junto a fornecedores, a fim de avaliar as diferentes soluções que possam atender às necessidades que originaram a forma de prestação de serviços de reforma de unidades de blocos hospitalares utilizada; e
h.2) a identificação dos diferentes tipos de solução possíveis de contratar e que atendam à necessidade de reforma de unidades hospitalares do HUWC/UFC, incluindo estudos que evidenciem o levantamento das áreas a serem reformadas, os quantitativos e a relação dos equipamentos a serem utilizados, a análise da produtividade de contratos anteriores, além da análise de custo/benefício da sua manutenção ou realização de nova modalidade de contratação (Item III.1 do Relatório) ;
i) autorizar o desconto das dívidas na remuneração dos servidores, observado o disposto no art. 46 da Lei 8.112/1990;
j) autorizar, desde logo, nos termos do art. 28, inciso II, da Lei 8.443/1992, a cobrança judicial das dívidas caso não atendidas as notificações e não seja possível o desconto determinado; e
l) dar ciência deste acórdão ao Ministério da Educação, à Ebserh e à Universidade.".
2.	O Diretor da SecexSaúde manifestou-se, de acordo com as análises e propostas contidas na instrução (peça 199) .
	É o relatório.

Adriano Fernandes da Cunha (OAB/CE 29.396) e outros, representando Florentino de Araujo Cardoso Filho; Brunilo Jacó de Castro e Silva Filho (OAB/CE 4.073) e outros, representado Suely Beserra de Castro; Maria Glicia Conde Santiago (OAB/CE 23.767) e outros, representando Universidade Federal do Ceará.

Não atuou.

RELATÓRIO DE FISCALIZAÇÃO DE ORIENTAÇÃO CENTRALIZADA - FOC. HOSPITAL UNIVERSITÁRIO WALTER CANTÍDIO (HUWC) DA UNIVERSIDADE FEDERAL DO CEARÁ (UFC). IRREGULARIDADES. AUDIÊNCIA DOS RESPONSÁVEIS. RAZÕES DE JUSTIFICATIVAS ACATADAS APENAS PARCIALMENTE. APLICAÇÃO DA MULTA PREVISTA NO ART. 58 DA LEI 8.443/92 AOS RESPONSÁVEIS.

RELATÓRIO DE AUDITORIA (RA)

Tratam os autos de Relatório de Fiscalização de Orientação Centralizada (FOC) , Fiscalis 463/2016, realizada no Hospital Universitário Walter Cantídio (HUWC) da Universidade Federal do Ceará (UFC) , gerenciado à época pela Sociedade de Assistência a Maternidade Escola Assis Chateaubriand - Semeac, selecionado com base em modelo probabilístico de risco, com objetivo de avaliar a regularidade dos procedimentos de contratação da empresa Edcon Comércio e Construções Ltda., abrangendo volume de recursos da ordem de R$ 18.552.224,05, referente a dois contratos (§§ 1º a 4º da instrução, peça 199) :
	-  contrato 15/2012, cujo objeto era a reforma de unidades do Bloco Cirúrgico e dos ambulatórios de Dermatologia e Pediatria no Campus de Porangabussu - UFC, respectivamente blocos 202, 207 e 205, no valor total de R$ 10.660.877,27, posteriormente alterado em 14,13% entre acréscimos e supressões, dos quais foram pagos R$ 1.608.317,97, correspondente a 13,36% do valor total, interrompido quando havia um saldo financeiro não executado da ordem de R$ 10.430.700,07 (§§ 5º e 6º da instrução, peça 199) .
	-  contrato 16/2012, cujo objeto era a reforma do Bloco Central, Bloco 201, no mesmo Campus, no valor total de R$ 6.252.923,52, posteriormente alterado em 53,24% entre acréscimos e supressões, dos quais foram pagos R$ 1.477.100,17, correspondente a 22,68% do valor total, interrompido quando havia um saldo financeiro não executado da ordem de R$ 5.036.105,87 (§ 7º da instrução, peça 199) . 
2. A contratada solicitou rescisão contratual amigável desses contratos em outubro e novembro de 2014, rescisões essas que não haviam sido concluídas até o final da auditoria (§ 9º e 12 da instrução, peça 199) .
3. O relatório de auditoria registra quatro achados, quais sejam:
ausência de estudos técnicos preliminares que fundamentassem os termos de referência que deram origem aos procedimentos licitatórios e aos contratos (§ 14 da instrução, peça 199) ;
ausência, nos procedimentos licitatórios, de detalhamento necessário e suficiente do objeto a ser contratado, ante a ausência de projetos e a inconsistência dos quantitativos (§ 15 da instrução, peça 199) ;
baixa competitividade das concorrências presenciais em regime de empreitada global, com apenas dois licitantes em cada (§ 16 da instrução, peça 199) ;
pagamento a maior do item "administração local", a partir da definição de medição inadequada (mensal) , o que redundou em execução financeira a maior, em ambos os contratos, em relação às respectivas execuções físicas, estimada em R$ 575.689,51 (§§ 18 a 21 da instrução, peça 199) .
4. Em razão desses achados, foram realizadas audiências dos responsáveis, oitiva da empresa contratada e diligências, nos seguintes termos (§ 23 da instrução, peça 199) :
"a) audiência, com fulcro no art. 43, inciso II, da Lei 8443/1992 c/c art. 250, inciso IV, do Regimento Interno/TCU, dos seguintes responsáveis, todos vinculados ao HUWC, para que apresentassem razões de justificativa no prazo de quinze dias:
a.1) Srs. Florentino de Araújo Cardoso Filho (CPF 189.652.963-15) , ex-Superintendente; Adolfo Bruno Férrer Bezerra de Menezes (CPF 978.207.503-59) , ex-Gerente Administrativo; Suely Beserra de Castro (CPF 146.188.503-53) , ex-Chefe da Divisão de Engenharia e Arquitetura e Fiscal de Obras dos Hospitais Universitários; e Rafael Henriques de Araújo Neto (CPF 136.369.523-15) , Coordenador de Obras e Projetos da UFC e Fiscal de Obras dos Hospitais Universitários, pela realização dos procedimentos licitatórios no HUWC (CPN 28/2012 e 29/2012) com objeto não suficientemente detalhado ante a ausência de projetos e inconsistências de quantitativos, ocasionando constantes replanilhamentos com elevados acréscimos e supressões, incluindo alteração de valor total contratado, em regime de empreitada por preço global, com a consequente paralisação de todas as frentes de serviços pela empresa executora das obras, referentes aos Contratos 15/2012 e 16/2012, nos percentuais de execução de apenas 12,41% e 19,6%, respectivamente, indo de encontro ao artigo 6º, inciso IX, e ao artigo 7º, § 2º, incisos I e II, e § 4º da Lei 8666/1993; e às Súmulas 177 e 261 do TCU (Item III.2 do Relatório) ; 
a.2) Srs. Florentino de Araújo Cardoso Filho (CPF 189.652.963-15) , ex-Superintendente; e Adolfo Bruno Férrer Bezerra de Menezes (CPF 978.207.503-59) , ex-Gerente Administrativo, pela realização de três concorrências presenciais concomitantes (empreitada global) , duas no HUWC e uma na Meac, sem justificativa para a baixa competitividade (participação de 2 licitantes - CPN´s 28/2012 e 29/2012 e de apenas um licitante - CPN 30/2012) , com um mesmo vencedor (Edcon) que paralisou a obra em todas as frentes de serviços, sem discriminação prévia de patamar mínimo de execução e cronograma de prioridade preestabelecido, ante as peculiaridades de um hospital em atividade e de alta taxa de ocupação, bem como não adoção de modalidade obrigatória para realização dos serviços comuns de engenharia dos Hospitais Universitários HUWC e Meac, qualquer que seja o seu valor estimado, na sua forma eletrônica, sem a devida demonstração circunstanciada da inviabilidade de sua adoção, de acordo com os artigos 2º, § 1º e 4º, caput e §1º, do Decreto 5450/2005, e artigo 1º, e seu parágrafo único, da Lei 10.520/2002, e em observância ao princípio constitucional da isonomia e da seleção da proposta mais vantajosa para a administração contida no artigo 3º da Lei 8.666/1993 (Item III.3 do Relatório) ; 
a.3) Srs. Florentino de Araújo Cardoso Filho (CPF 189.652.963-15) , ex-Superintendente; José Luciano Bezerra Moreira (CPF 045.096.413-20) , Superintendente; Adolfo Bruno Férrer Bezerra de Menezes (CPF 978.207.503-59) , ex-Gerente Administrativo; Suely Beserra de Castro (CPF 146.188.503-53) , ex-Chefe da Divisão de Engenharia e Arquitetura e Fiscal de Obras dos Hospitais Universitários; e Rafael Henriques de Araújo Neto (CPF 136.369.523-15) , Coordenador de Obras e Projetos da UFC e Fiscal de Obras dos Hospitais Universitários, pelo pagamento a maior do item Administração Local da Obra relativo aos Contratos 15/2012 e 16/2012, com a utilização de forma de medição inadequada (mensal) e o consequente faturamento desses serviços de forma não proporcional à execução da obra, conforme tabela que se segue, em desacordo com o princípio constitucional da transparência dos gastos públicos (art. 37, caput, da CF/88) , a jurisprudência do TCU (Acórdãos 3.103/2010, 2.369/2011 e 2.622/2013, todos do plenário) , o art. 40, inciso XIII, da Lei 8.666/1993, bem como ao art. 17 do Decreto 7.983/2013 (Item III.4 do Relatório) :
	CONTRATO
	 (A) 
VALOR 
CONTRATADO 
 (R$) 
	 (B) 
ADMIN. LOCAL 
CONTRATADA 
 (R$) 
	 (C) 
ADMIN. LOCAL PAGA 
 (R$) 
	 (D) 
% DE 
EXECUÇÃO DO 
CONTRATO 
	 (E=B*D/100) ADMIN. 
LOCAL 
DEVIDA (R$) 
	 (F=C-E) 
SUPERFATU 
RAMENTO 
 (R$) 

	15 
	10.660.877,28 
	649.826,21 
 (6,09% de A) 
	385.872,99 
 (59,38% de B) 
	12,41 
	80.643,43 
	305.229,56 

	16 
	6.252.923,65 
	336.225,69 
 (5,38% de A) 
	336.225,69 
 (100% de A) 
	19,56 
	65.765,74 
	270.459,95 

b) oitiva da empresa Edcon Comércio e Construções Ltda., para que, no prazo de até 15dias, com fundamento no art. 250, inciso V, do Regimento Interno do TCU, se manifeste, caso entenda pertinente, acerca do item abaixo: 
b.1) Srs. Florentino de Araújo Cardoso Filho (CPF 189.652.963-15) , ex-Superintendente; José Luciano Bezerra Moreira (CPF 045.096.413-20) , Superintendente; Adolfo Bruno Férrer Bezerra de Menezes (CPF 978.207.503-59) , ex-Gerente Administrativo; Suely Beserra de Castro (CPF 146.188.503-53) , ex-Chefe da Divisão de Engenharia e Arquitetura e Fiscal de Obras dos Hospitais Universitários; e Rafael Henriques de Araújo Neto (CPF 136.369.523-15) , Coordenador de Obras e Projetos da UFC e Fiscal de Obras dos Hospitais Universitários, pelo pagamento a maior do item Administração Local da Obra relativo aos Contratos 15/2012 e 16/2012, com a utilização de forma de medição inadequada (mensal) e o consequente faturamento desses serviços de forma não proporcional à execução da obra, conforme tabela que se segue, em desacordo com o princípio constitucional da transparência dos gastos públicos (art. 37, caput, da CF/88) , a jurisprudência do TCU (Acórdãos 3.103/2010, 2.369/2011 e 2.622/2013, todos do plenário) , o art. 40, inciso XIII, da Lei 8.666/1993, bem como ao art. 17 do Decreto 7.983/2013 (Item III.4 do Relatório) :
	CONTRATO 
	 (A) 
VALOR 
CONTRATADO 
 (R$) 
	 (B) 
ADMIN. LOCAL 
CONTRATADA 
 (R$) 
	 (C) 
ADMIN. LOCAL PAGA 
 (R$) 
	 (D) 
% DE 
EXECUÇÃO DO 
CONTRATO 
	 (E=B*D/100) ADMIN. 
LOCAL 
DEVIDA (R$) 
	 (F=C-E) 
SUPERFATU 
RAMENTO 
 (R$) 

	15 
	10.660.877,28 
	649.826,21 
 (6,09% de A) 
	385.872,99 
 (59,38% de B) 
	12,41 
	80.643,43 
	305.229,56 

	16 
	6.252.923,65 
	336.225,69 
 (5,38% de A) 
	336.225,69 
 (100% de A) 
	19,56 
	65.765,74 
	270.459,95 

c) diligência, com fundamento no art. 11 da Lei 8.443/1992, c/c o art. 157 do Regimento Interno do TCU, à administração do HUWC, na pessoa de seu superintendente, para que informasse ao TCU as medidas que estavam sendo tomadas no sentido de restaurar e manter o nível de serviços do HUWC e/ou os planos de ação com esse objetivo; e
d) diligência, com fundamento no art. 11 da Lei 8.443/1992, c/c o art. 157 do Regimento Interno do TCU, à Ebserh, na pessoa de seu presidente, para que informasse ao TCU as medidas que estavam sendo tomadas no sentido de restaurar e manter o nível de serviços do HUWC e/ou os planos de ação com esse objetivo.".
Posteriormente, as diligências foram complementadas no sentido de serem encaminhadas a esta Corte, pelo HUWC, informações acerca do necessário estorno dos pagamentos realizados a maior no eventual encontro de contas prévio à rescisão dos contratos (§§ 32 a 36 da instrução, peça 199) .
A unidade técnica, em sua instrução, realizou minuciosa análise das respostas apresentadas às audiências, oitiva e diligências, com qual concordo e acolho como razões de decidir neste voto. Uma vez que a instrução foi integralmente transcrita para o relatório que precede este voto, abstenho-me de repetir integralmente as análises e conclusões, sem prejuízo de destacar os aspectos principais e de tecer os comentários a seguir.
Com relação à irregularidade objeto da primeira audiência retro referida - "realização dos procedimentos licitatórios no HUWC (CPN 28/2012 e 29/2012) com objeto não suficientemente detalhado ante a ausência de projetos e inconsistências de quantitativos, ocasionando constantes replanilhamentos com elevados acréscimos e supressões, incluindo alteração de valor total contratado, em regime de empreitada por preço global, com a consequente paralisação de todas as frentes de serviços pela empresa executora das obras, referentes aos Contratos 15/2012 e 16/2012, nos percentuais de execução de apenas 12,41% e 19,6%, respectivamente" -, a SecexSaúde destacou que (§§ 55 a 65, 72 a 77, e 87 a 95 da instrução, peça 199) :
	- não é possível ou necessário retornar o processo à etapa de auditoria, conforme solicitado por um dos responsáveis, uma vez que os esclarecimentos que poderiam então ser prestados podem ser apresentados na presente fase processual; 
	- não é possível afastar a responsabilidade do gestor em razão de sua área de formação acadêmica (medicina) ser estranha às lides administrativas, uma vez que aceitar o cargo de gestor corresponde tacitamente a afirmar que se encontra apto a exercê-lo;
	- encontram-se no âmbito de responsabilidades do superintendente, do diretor administrativo, da responsável pelos setores de engenharia e arquitetura, do coordenador de obras e projetos e dos fiscais das obras a supervisão e a realização dos estudos iniciais, dos projetos e do planejamento, além da apuração e pronta correção das deficiências observadas, pelo que as falhas e prejuízos daí decorrentes podem e devem ser imputadas a esses administradores;
	- a eventual exiguidade de prazos, conforme exigências dos ministérios ou Anvisa, e o risco de perda da alocação orçamentária dos recursos em caso de atrasos, não podem ser aceitos como impeditivos da elaboração de estudos, projetos e planejamento necessários e suficientes a impedir interrupção da prestação dos serviços prestados pelo hospital, a perda parcial ou total dos recursos obtidos e da oportunidade de transformá-los em benefícios reais ao público, ou até mesmo inviabilizar pelo longo prazo a disponibilização dos benefícios pretendidos; 
	- adaptações e correções de especificações e projetos são possíveis, existindo previsão legal para acréscimos, supressões e alterações em obras de reforma até o limite de 50% (art. 65, § 1º, da Lei 8.666/92) , mas o que se encontra em discussão não é essa possibilidade, mas sim a baixíssima qualidade dos estudos e projetos produzidos, que inviabilizaram a execução das obras mesmo a despeito de todas as adaptações e correções tentadas ou realizadas nos contratos;
	- por mesmas razões, não se pode aceitar que ocorreram apenas situações comumente aferíveis apenas no decorrer da execução de quaisquer obras, mas sim que ocorreram falhas incomumente observáveis; 
	- que não é possível transferir a responsabilidade da irregularidade sob análise para a comissão de licitação, uma vez que suas causas - deficiências nos estudos iniciais e projetos - precedem os trabalhos da comissão.
Em consequência, a unidade técnica propõe não sejam acatadas as justificativas apresentadas e, ante a gravidade da situação observada, sejam aplicadas multas individuais aos responsáveis (§§ 64, 76 e 94 da instrução, peça 199) . Não obstante, destaca que a inexistência de indícios de sobrepreço ou de má-fé e a presença de informações que demonstram a intenção posterior de contratar pessoal suplementar para refazer projetos e planilhas e suprir lacunas podem ser considerados como atenuantes (§§ 62, 63, 65, 74,75, 77, 93 e 95 da instrução, peça 199) . 
Concordo com a proposta de aplicação de multas individuais aos Srs. Florentino de Araújo Cardoso Filho (CPF 189.652.963-15) , ex-Superintendente; Adolfo Bruno Férrer Bezerra de Menezes (CPF 978.207.503-59) , ex-Gerente Administrativo; Suely Beserra de Castro (CPF 146.188.503-53) , ex-Chefe da Divisão de Engenharia e Arquitetura e Fiscal de Obras dos Hospitais Universitários; e Rafael Henriques de Araújo Neto (CPF 136.369.523-15) , Coordenador de Obras e Projetos da UFC e Fiscal de Obras dos Hospitais Universitários, já considerando os atenuantes.
Quanto à irregularidade objeto da segunda audiência retro referida - "realização de (...) concorrências presenciais concomitantes (empreitada global) , (...) sem justificativa para a baixa competitividade (...) , com um mesmo vencedor (Edcon) (...) , sem discriminação prévia de patamar mínimo de execução e cronograma de prioridade preestabelecido, ante as peculiaridades de um hospital em atividade e de alta taxa de ocupação, bem como não adoção de modalidade obrigatória para realização dos serviços comuns de engenharia (...) , qualquer que seja o seu valor estimado, na sua forma eletrônica, sem a devida demonstração circunstanciada da inviabilidade de sua adoção" -, a unidade técnica destacou que (§§ 96 a 121, 125 a 132, e 136 a 140 da instrução, peça 199) :
	- assiste razão aos responsáveis na escolha da modalidade concorrência presencial - obra de engenharia, reforma, em instalações hospitalares não podem ser consideradas serviços comuns -, pelo que devem ser acolhidas suas razões de justificativas quanto a isso;
	- a escolha do regime de execução em empreitada global remanesce como falha, uma vez que em obras de reforma é difícil fornecer "todos os elementos e informações necessários para que os licitantes possam elaborar suas propostas de preços com total e completo conhecimento do objeto da licitação", conforme exige o art. 47 da Lei nº 8.666/93, e que, in casu, quase nenhuma informação encontrava-se disponível para fornecimento aos licitantes;
	- ademais, a escolha do regime de execução por empreitada global pode ser considerado como uma das prováveis causas da pequena participação de empresas na licitação, pelos riscos em assumir obra pouco especificada por preço certo e total;
	- não obstante, e no sentido de atenuar essa falha, devem ser consideradas as dificuldades enfrentadas pelos gestores em razão das incertezas que à época ainda existiam com relação à utilização do referido regime de execução, a presença dos já referidos atenuantes, e, ainda, que as irregularidades relacionadas à quase ausência de estudos, projetos, especificações e planejamento já foram abordadas na análise da primeira irregularidade objeto de audiência. 
Em consequência, a SecexSaúde propõe sejam acatadas as justificativas apresentadas e excluída a culpabilidade da conduta irregular atribuída aos responsáveis  (§§ 131, 132, 139 e 140 da instrução, peça 199) . Concordo com essa proposta.
Relativamente à irregularidade objeto da terceira audiência retro referida e da oitiva à empresa contratada - "pagamento a maior do item Administração Local da Obra relativo aos Contratos 15/2012 e 16/2012, com a utilização de forma de medição inadequada (mensal) e o consequente faturamento desses serviços de forma não proporcional à execução da obra" -, a unidade técnica destacou que (§§ 141 a 163, 165 a 168, 175 a 180, 183 a 186, 194 a 198, e 205 a 211 da instrução, peça 199) :
	- à época dos fatos sob análise, já havia orientação pacificada no TCU no sentido de que o item "administração local" fosse incluído nas planilhas de custos diretos, e não no BDI, e de que fosse pago mesma proporção da execução financeira dos serviços;
	- a desproporcionalidade entre os valores pagos pela execução da obra e pela administração local, especialmente em razão dos atrasos observados na execução física, era fragrante desde os primeiros pagamentos, pelo que poderia ter sido facilmente percebida pelos responsáveis, inclusive pelo gestor que assumiu sua função antes da suspensão da execução dos contratos;
	- essa desproporcionalidade representa, no caso, pagamento sem realização dos respectivos serviços, ou antecipação de pagamentos, ambos não permitidos pelas normas que regem a execução de obras;
	- especialmente os gestores responsáveis pelo acompanhamento da execução e fiscalização da obra detinham obrigação de estar a par do dia a dia da obra e dos problemas que ocorriam, pelo que não poderiam atestar notas fiscais incompatíveis com a execução física; 
	- a alegação no sentido de que o pagamento era realizado mediante a apresentação da folha de pagamento de pessoal da contratada não pode ser aceito, primeiro, porque não foram trazidos aos autos cópias das folhas de pagamento, segundo, porque há registro em ata no sentido de que o item foi pago por 5 meses por "administração local por obra" e a partir dai por "administração local por contrato", significando que os pagamentos foram realizados por valor mensal previamente estabelecido.
Em consequência, a SecexSaúde propõe não sejam acatadas as justificativas apresentadas e que os fatos e suas consequências - pagamento antecipado ou pagamento por serviços não realizados - sejam considerados grave infração à norma legal, devendo ser aplicada multa aos responsáveis  (§§ 167, 168, 180, 185, 186 e 198 da instrução, peça 199) . Relativamente a essa irregularidade, a unidade técnica não registrou atenuantes.
Concordo com a proposta de aplicação de multas individuais aos Srs. Florentino de Araújo Cardoso Filho (CPF 189.652.963-15) , ex-Superintendente; Adolfo Bruno Férrer Bezerra de Menezes (CPF 978.207.503-59) , ex-Gerente Administrativo; Suely Beserra de Castro (CPF 146.188.503-53) , ex-Chefe da Divisão de Engenharia e Arquitetura e Fiscal de Obras dos Hospitais Universitários; e Rafael Henriques de Araújo Neto (CPF 136.369.523-15) , Coordenador de Obras e Projetos da UFC e Fiscal de Obras dos Hospitais Universitários,  que serão cumuladas com aquelas imputadas em razão da irregularidade anteriormente analisada; e, ainda, ao Sr. José Luciano Bezerra Moreira (CPF 045.096.413-20) , Superintendente, em razão de ser considerado responsável apenas com relação a essa irregularidade e em grau de culpabilidade menor que os demais, vez que não participou nos procedimentos relacionados à contratação defeituosa dos serviços e apenas prosseguiu nos pagamentos na forma indevida já contratada.
Quanto às diligências dirigidas ao HUWC e à Ebserh - "para que informassem ao TCU as medidas que estavam sendo tomadas no sentido de restaurar e manter o nível de serviços do HUWC e/ou os planos de ação com esse objetivo" -, a unidade técnica apontou que (§§ 246 a 249 da instrução, peça 199) :
	- à época da auditoria, as reformas do Ambulatório de Dermatologia, da Nutrição Parenteral e do Transplante de Medula Óssea não haviam sido concluídas, e se encontravam com percentuais de execução da ordem de 98,11%, 76,98% e 39,37%;
	- posteriormente foi informado as reformas dos ambulatórios de Dermatologia e de Nutrição Parenteral haviam sido concluídas, além das reformas do ambulatório do servidor, das fachadas, e dos sanitários do público;
	- que ainda remanescem parados 19 leitos nas enfermarias de clínica cirúrgica, 25 na unidade de transplantes do 3º pavimento do bloco cirúrgico e 8 na clínica de transplante de medula óssea, no total de 52 leitos; 
	- a conclusão das obras e reativação dos leitos encontram-se pendentes de ações a cargo da Ebserh e que as obras paralisadas são objeto de processo que tramita na Justiça Federal do Ceará.
A reativação dos leitos dependerá, assim, de providências a serem tomadas e da contratação de execução de obras complementares, situação que poderá voltar a ser acompanhada no futuro.  
Finalmente, com relação à diligência ao HUWC - para que fossem encaminhadas ao TCU informações acerca do necessário estorno dos pagamentos realizados a maior no eventual encontro de contas prévio à rescisão dos contratos -, a unidade instrutiva esclarece que (§§ 232 a 245 da instrução, peça 199) :
	- o contrato de gestão entre UFC e Ebserh não contém previsão de assunção, pela última, de responsabilidades decorrentes de contratos celebrados entre a UFC e empresas;
	- uma vez que não se encontram presentes nos autos documentos relativos a todas as medições e a todos os pagamentos realizados, não é possível concluir acerca do exato montante dos pagamentos indevidos relativos à "administração local";
	- como há alegações da empresa no sentido de que lhe são devidos pagamentos relativos a medições e desmobilização, mas como também há informações no sentido de que todas as pendências financeiras foram quitadas, não é possível concluir acerca da subsistência, e dos eventuais montantes, de créditos e de débitos entre as partes (UFC e empresa construtora) ;
	- existe processo administrativo, ainda em trâmite à época da auditoria, cujo objeto trata exatamente do pedido de rescisão amigável apresentado pela empresa construtora.
Em consequência, a SecexSaúde propõe seja determinado à UFC "que proceda, se ainda não houver realizado, à rescisão dos contratos 15/2012 e 16/2012 celebrados com a empresa Edcon Comércio e Construções Ltda. (...) , bem como realize encontro de contas, se cabível, prévio à rescisão dos dois contratos", e "se confirmado dano ao erário, instaure tomada de contas especial para apurar responsabilidades e obter ressarcimento aos cofres públicos"  (§ 245 da instrução, peça 199) . Concordo com essa proposta.
Adicionalmente, a unidade técnica propõe seja recomendado ao HUCW, que, doravante, nos procedimentos de contratação de empresa para reforma de unidades e para a gestão dos contratos decorrentes, proceda previamente:
- à clara identificação das necessidades de reforma de unidades hospitalares do HUWC/UFC, bem como a estudos que evidenciem o levantamento das áreas a serem reformadas, os quantitativos e a relação dos equipamentos a serem utilizados, a análise da produtividade de contratos anteriores, além da análise de custo/benefício da sua manutenção ou realização de nova modalidade de contratação; e 
- a levantamento de mercado junto a diferentes fontes possíveis, incluindo as contratações similares feitas por outros órgãos, consultas a sítios na internet (portais de domínio público) , consultas a publicações especializadas (e.g. comparativos de soluções publicados em revistas especializadas) e pesquisa junto a fornecedores, a fim de avaliar as diferentes soluções que possam atender às necessidades que deram causa à contratação. 
20.	Concordo sejam expedidas essas recomendações.
	Ante o exposto, manifestando minha concordância com as análises e propostas uniformes apresentadas pela SecexSaúde, manifesto-me por que o Tribunal aprove o acórdão que ora submeto à deliberação deste Colegiado. 
TCU, Sala das Sessões Ministro Luciano Brandão Alves de Souza, em 21 de outubro de 2020.
 
AUGUSTO SHERMAN CAVALCANTI
Relator